---
title: "Métodos de Monte Carlo via Cadeias de Markov"
subtitle: "Metropolis random walk e amostrador independente"
author: "Fernando P. Mayer"
bibliography: ref.bib
output:
  html_document:
    number_sections: true
    toc_depth: 3
---

```{r, cache=FALSE, include=FALSE}
source("setup_knitr.R")
opts_chunk$set(fig.path = "figures/08_MCMC-1/")
```

# Introdução

Em situações em que $\theta$ (ou $X$) tem dimensão elevada, o
procedimento a ser apresentado é geralmente mais eficiente para gerar
quantidades aleatórias.

O ponto crítico do método MCMC está na formulação de probabilidades de
transição apropriadas. O algoritmo de Metropolis-Hastings é uma forma
conveniente de obter uma amostra simulada, a partir do uso de uma cadeia
de Markov generalizada para um espaço de estado contínuo.

Segue abaixo uma descrição das probabilidades de transição especificadas
conforme algumas das alternativas que podem ser adotadas para
implementar o algoritmo de Metropolis-Hastings.

O procedimento mais geral será visto na sequência.

# Metropolis-Hastings

O algoritmo de Metropolis-Hastings gera uma cadeia de Markov $\{X_0,
X_1, \ldots\}$ conforme definido abaixo.

1. Defina uma distribuição proposta $g(\cdot|X_t)$
2. Defina um valor inicial $X_0$, dentro do domínio de $g$
3. Repita os seguintes passos até convergir para uma distribuição
   estacionária:
   a. Gere um valor **candidato** $Y=X_{t+1}$ a partir de $g(\cdot|X_t)$
   (note que o valor candidato é dependente do valor anterior)
   b. Gere $U$ de uma $\text{U}(0,1)$
   c. Calcule a taxa de aceitação
   $$
   \alpha(X_t, Y) = \min
   \left( \frac{f(Y)g(X_t|Y)}{f(X_t)g(Y|X_t)}, 1 \right)
   $$
   Se
   $$
   U \leq \alpha(X_t, Y)
   $$
   aceite $Y$ e faça $X_{t+1}=Y$; caso contrário faça $X_{t+1}=X_t$

Observações:

- Note que só precisamos conhecer o núcleo da densidade alvo $f$, ou
seja, não é necessário saber a constante de integração (ou de
normalização), uma vez que, mesmo sem essa constante, a densidade de $f$
será proporcional.
- Se a distribuição proposta for adequada, a "cadeia" de
  Metropolis-Hastings irá convergir para uma distribuição estacionária
  única $\pi$.
- O algoritmo foi desenvolvido de forma que a distribuição estacionária
  da cadeia é de fato a distribuição alvo $f$.

# Metropolis Random Walk

O algoritmo de Metropolis-Hastings é uma generalização do algoritmo de
Metropolis *random walk*. Nesse caso, a particularização é que no
algoritmo de Metropolis, a distribuição proposta deve ser
obrigatoriamente **simétrica**.

<div class="panel panel-primary">
<div class="panel-heading">Random walk ou "passeio aleatório"</div>
<div class="panel-body">
Um random walk ou "passeio aleatório" é uma equação recursiva, que
basicamente diz que uma observação no tempo $t+1$ depende da observação
no temo $t$ e de um **ruído**. Matematicamente:
$$
x_{t+1} = x_t + \epsilon
$$
onde $\epsilon \sim g$, e $g$ é uma distribuição simétrica ao redor de
zero.
```{r, fig.show='hold'}
## Simulação de um random walk
rw1 <- function(T, x1, seed) {
    x <- numeric(T)
    x[1] <- x1
    set.seed(seed)
    e <- rnorm(T)
    for(t in 1:(T - 1)) {
        x[t + 1] <- x[t] + e[t]
    }
    return(x)
}
par(mfrow = c(2, 1))
plot(rw1(T = 100, x1 = 10, seed = 1), type = "l",
     xlab = "Tempo", ylab = "x")
plot(rw1(T = 1000, x1 = 10, seed = 1), type = "l",
     xlab = "Tempo", ylab = "x")
par(mfrow = c(1, 1))
```
Podemos escrever essa equação como uma diferença sucessiva,
$$
x_{t+1} - x_t = \epsilon
$$
Ou seja, conhecendo $x_t$, a distribuição de $x_{t+1}$ será apenas uma
função de $\epsilon$,
$$
g(x_{t+1}|x_t) = g(\epsilon)
$$
Como $g$ é simétrica, então
$$
g(x_{t}|x_{t+1}) = g(-\epsilon) = g(\epsilon)
$$
</div>
</div>

Sendo assim, se $g(\cdot|X_t)$ é simétrica, podemos dizer que

$$
g(X_t|Y) = g(Y|X_t)
$$

Portanto, a taxa de aceitação fica agora simplificada

$$
\begin{aligned}
\alpha(X_t, Y) &= \min
\left( \frac{f(Y)g(X_t|Y)}{f(X_t)g(Y|X_t)}, 1 \right) \\
 &= \min
\left( \frac{f(Y)}{f(X_t)}, 1 \right)
\end{aligned}
$$

Sendo assim, se um valor candidato $Y = X_{t+1}$ é gerado a partir de
uma distribuição proposta simétrica, então a probabilidade da cadeia se
mover de $X_t$ para $X_{t+1}$ depende apenas da distância entre eles,
i.e. $g(X_{t+1}|X_t) = g(|X_{t+1} - X_t|)$. Então, a cada iteração, um
increment $Z$ é gerado a partir de $g(\cdot)$, e $Y$ é definido como $Y
= X_t + Z$ (veja que é a própria definição de random walk).

O incremento aleatório $Z$ pode ser, por exemplo, normal com média zero,
de forma que o valor candidadto é $Y|X_t \sim \text{N}(X_t, \sigma^2)$,
para algum $\sigma^2 > 0$ constante. No enatnto, o incremento $Z$ também
pode ser proveniente de uma distribuição uniforme no intervalo
$(-\delta, \delta)$, por exemplo.

Assim, o algoritmo de Metropolis random walk pode ser definido da
seguinte forma:

1. Defina uma distribuição proposta $g$ **simétrica**
2. Defina um valor inicial $X_0$, dentro do domínio de $f$
3. Repita os seguintes passos até convergir para uma distribuição
   estacionária:
   a. Gere um valor **candidato** $Y \equiv X_{t+1} = X_t+Z$
   b. Gere $U$ de uma $\text{U}(0,1)$
   c. Calcule a taxa de aceitação
   $$
   \alpha(X_t, Y) = \min
   \left( \frac{f(Y)}{f(X_t)}, 1 \right)
   $$
   Se
   $$
   U \leq \alpha(X_t, Y)
   $$
   aceite $Y$ e faça $X_{t+1}=Y$; caso contrário faça $X_{t+1}=X_t$

## Exemplo com uniforme

Suponha que se deseja gerar valores de uma normal padrão, usando como
distribuição proposta uma $\text{U}(-\delta, \delta)$.

1. Simule $z \sim \text{U}(-\delta, \delta)$ e faça $Y = X_t+Z$
2. Calcule a probabilidade de aceitação $\alpha(X_t, Y) = \min \left(
   \frac{f(Y)}{f(X_t)}, 1 \right)$, onde $f$ é a densidade da normal
   padrão
3. Simule $u \sim \text{U}(0,1)$. Se $u \leq \alpha(X_t, Y)$, então
   $X_{t+1}=Y$; caso contrário $X_{t+1}=X_t$

```{r}
f <- function(x) dnorm(x, 0, 1)
delta <- 0.5
N <- 500
x <- numeric(N)
x[1] <- 0
set.seed(2019-10-11)
for(i in 2:N) {
    z <- runif(1, -delta, delta)
    y <- x[i - 1] + z
    alpha <- min(f(y)/f(x[i - 1]), 1)
    u <- runif(1)
    if(u <= alpha) {
        x[i] <- y
    } else {
        x[i] <- x[i - 1]
    }
}
plot(x, type = "l")
```

Veja o que acontece se aumentarmos o valor de $\delta$

```{r}
f <- function(x) dnorm(x, 0, 1)
delta <- 2
N <- 500
x2 <- numeric(N)
x2[1] <- 0
set.seed(2019-10-11)
for(i in 2:N) {
    z <- runif(1, -delta, delta)
    y <- x2[i - 1] + z
    alpha <- min(f(y)/f(x2[i - 1]), 1)
    u <- runif(1)
    if(u <= alpha) {
        x2[i] <- y
    } else {
        x2[i] <- x2[i - 1]
    }
}
plot(x2, type = "l")
```

Compara a distribuição das amostras com a distribuição teórica

```{r, fig.show='hold'}
par(mfrow = c(1, 2))
plot(ecdf(x))
curve(pnorm(x), add = TRUE, col = 2)
plot(ecdf(x2))
curve(pnorm(x), add = TRUE, col = 2)
par(mfrow = c(1, 1))
```

Comparando as duas cadeias

```{r, fig.show='hold'}
par(mfrow = c(2, 1))
plot(x, type = "l", main = expression(delta == 0.5))
plot(x2, type = "l", main = expression(delta == 2))
par(mfrow = c(1, 1))
```

No primeiro caso, os valores propostos ficam muito próximos do valor
atual, e quase sempre serão aceitos. No entanto, levará muitas iterações
até o algoritmo cobrir todo o espaço de $X$.

No segundo caso, a taxa de rejeição é excessivamente alta e a cadeia se
movimenta muito pouco, pois os valores propostos podem ficar muito longe
do atual.

Nas duas situações o algoritmo pode ser ineficiente. Na prática temos
que testar vários valores de $\delta$ e monitorar a taxa de aceitação.
A partir disso surge um importante conceito em amostradores MCMC:
*tuning*, ou "refinamento". Em teoria, não existe um valor ideal para
$\delta$, ambas as cadeias irão eventualmente convergir para a
distribuição alvo (normal nesse caso). No entanto, a velocidade de
convergência e a quantidade de espaço amostral explorado dependem de
$\delta$. Portanto, o amostrador pode ser refinado para melhorar sua
eficiência.

Veja também que no primeiro caso, como os valores propostos são mais
próximos do atual, eles também terão uma correlação maior.

```{r, fig.show='hold'}
par(mfrow = c(1, 2))
acf(x, lag.max = 50)
acf(x2, lag.max = 50)
par(mfrow = c(1, 1))
```

```{r, include=FALSE}
## Ilustrando o procedimento (com um exemplo bem simples). Obter
## realizações de uma distribuição Normal(0, 1). Definir a distribuição
## candidata qX(x,.) como sendo a uniforme(-delta, delta) que é
## simétrica.

qX <- function(delta, xi){
    ## delta e xi: escalares parâmetros da distribuição candidata.
    ## A distribuição candidata é a uniforme.
    ## Retorna uma realização da distribuição candidata.
    runif(1, xi-delta, xi+delta)
}
rwsampler1 <- function(nsim, x1, delta, mu, sigma,
                       plot=FALSE, go=c("click","enter","none")){
    out <- vector(mode="numeric", length=nsim)
    out[1] <- x1
    for(i in 2:nsim){
        ## Realização da distribuição alvo.
        if(plot & go[1]=="click"){
            can <- locator(n=1)$x
        } else {
            can <- qX(delta, xi=out[i-1])
        }
        dn1 <- dnorm(can, mu, sigma)
        dn0 <- dnorm(out[i-1], mu, sigma)
        ratio <- dn1/dn0
        u <- runif(1)
        if(u<ratio) out[i] <- can else out[i] <- out[i-1]
        if(plot & nsim<=20){
            curve(dnorm(x, mu, sigma), mu-4*sigma, mu+4*sigma,
                  ylab="densidade")
            curve(dunif(x, out[i-1]-delta, out[i-1]+delta), add=TRUE, lty=2)
            du <- dunif(can, out[i-1]-delta, out[i-1]+delta)
            ## segments(can, du, can, 0, col=4)
            segments(can, dn1, can, 0, col=2);
            segments(out[i-1], dn0, out[i-1], 0, col=4);
            cex <- 2.5; col="yellow"
            points(can, dn1, pch=19, cex=cex, col="green");
            points(out[i-1], dn0, pch=19, cex=cex, col=col);
            ## points(can, dn1, pch="N");
            ## points(out[i-1], dn0, pch="n");
            text(can, dn1, expression(f[X]));
            text(out[i-1], dn0, expression(f[X]));
            ex <- substitute(frac(f[X](x[i]),
                                  f[X](x[i-1]))*" = "*
                             frac(dn1, dn0)==ratio,
                             list(dn1=dn1, dn0=dn0, ratio=ratio))
            r <- substitute("u = "~u<ratio,
                            list(ratio=ratio, u=u))
            mtext(ex, side=3, line=1, adj=0)
            mtext(r, side=3, line=2, adj=1)
            mtext(sprintf("então %s", ifelse(u<ratio, "aceita", "rejeita")),
                  side=3, line=1, adj=1)
            switch(go[1],
                   click=locator(n=1),
                   console=readline(prompt="Press [enter] to continue"),
                   none=Sys.sleep(0.5))
        }
    }
    return(out)
}
```

```{r, include=FALSE, eval=FALSE}
mu <- 0; sigma <- 1
x <- rwsampler1(nsim=10, x1=-1, delta= .5, mu, sigma, plot=TRUE,
                go="console")
## x <- rwsampler1(nsim=10, x1=-1, delta= .5, mu, sigma, plot=TRUE,
##                 go="click")
x <- rwsampler1(nsim=10, x1=-1, delta=2, mu, sigma, plot=TRUE,
                go="console")
## x <- rwsampler1(nsim=10, x1=-1, delta=2, mu, sigma, plot=TRUE,
##                 go="click")
```

```{r, include=FALSE, results='hide', cache=TRUE}
animation::saveHTML(
               rwsampler1(nsim = 20, x1 = -1, delta = 2, mu = 0,
                          sigma = 1, plot = TRUE, go = "none"),
               img.name = "rwsampler1-",
               imgdir = "figures/rwsampler1/",
               htmlfile = "rwsampler1.html",
               autobrowse = FALSE,
               verbose = FALSE,
               ani.width = 600,
               ani.height = 600)
```

Veja como fica uma animação com o método em funcionamento:

```{r, echo=FALSE, results='asis', out.extra='style="display:block; margin: auto;" frameborder="0"'}
knitr::include_url("rwsampler1.html", height = "715px")
```

```{r, eval=FALSE, include=FALSE}
## Simular de uma mistura de normais. Normais com variância 1 e mistura
## 1:1.
k <- 0.5
curve(k*dnorm(x, 0, 1)+(1-k)*dnorm(x, 7, 1), -3, 10)
curve(0.1*dunif(x), add=TRUE, col=2, n=1024)

rwsampler2 <- function(nsim, x1, delta,
                       plot=FALSE, go=c("click","enter","none")){
    out <- vector(mode="numeric", length=nsim)
    out[1] <- x1
    for(i in 2:nsim){
        ## Realização da distribuição alvo.
        if(plot & go[1]=="click"){
            can <- locator(n=1)$x
        } else {
            can <- qX(delta, xi=out[i-1])
        }
        dn1 <- k*dnorm(can, 0, 1)+(1-k)*dnorm(can, 7, 1)
        dn0 <- k*dnorm(out[i-1], 0, 1)+(1-k)*dnorm(out[i-1], 7, 1)
        ratio <- dn1/dn0
        u <- runif(1)
        if(u<ratio) out[i] <- can else out[i] <- out[i-1]
        if(plot & nsim<=20){
            curve(k*dnorm(x, 0, 1)+(1-k)*dnorm(x, 7, 1), -3, 10,
                  ylab="densidade")
            curve(0.3*dunif(x, out[i-1]-delta, out[i-1]+delta),
                  add=TRUE, lty=2)
            du <- dunif(can, out[i-1]-delta, out[i-1]+delta)
            ## segments(can, du, can, 0, col=4)
            segments(can, dn1, can, 0, col=2);
            segments(out[i-1], dn0, out[i-1], 0, col=4);
            cex <- 2.5; col="yellow"
            points(can, dn1, pch=19, cex=cex, col="green");
            points(out[i-1], dn0, pch=19, cex=cex, col=col);
            ## points(can, dn1, pch="N");
            ## points(out[i-1], dn0, pch="n");
            text(can, dn1, expression(f[X]));
            text(out[i-1], dn0, expression(f[X]));
            ex <- substitute(frac(f[X](x[i]),
                                  f[X](x[i-1]))*" = "*
                             frac(dn1, dn0)==ratio,
                             list(dn1=dn1, dn0=dn0, ratio=ratio))
            r <- substitute("u = "~u<ratio,
                            list(ratio=ratio, u=u))
            mtext(ex, side=3, line=1, adj=0)
            mtext(r, side=3, line=2, adj=1)
            mtext(sprintf("então %s", ifelse(u<ratio, "aceita", "rejeita")),
                  side=3, line=1, adj=1)
            switch(go[1],
                   click=locator(n=1),
                   console=readline(prompt="Press [enter] to continue"),
                   none=Sys.sleep(0.5))
        }
    }
    return(out)
}

x <- rwsampler2(nsim=20, x1=1, delta=2, plot=TRUE, go="console")
x <- rwsampler2(nsim=20, x1=1, delta=1, plot=TRUE, go="console")
x <- rwsampler2(nsim=20, x1=1, delta=4, plot=TRUE, go="console")

##----------------------------------------------------------------------
## Muitos valores.

## Janela estreita -----------------------------------------------------
set.seed(123)
x <- rwsampler2(nsim=20000, x1=1, delta=1, plot=FALSE)

par(mfrow=c(2,2))
plot(x, type="l")        ## Traço da cadeia completa.
plot(x[1:100], type="l") ## Traço do começo da cadeia.
acf(x)                   ## Mostra que a cadeia não é independente.
plot(ecdf(x))            ## Acumulada teórica vs empírica.
curve(k*pnorm(x, 0, 1)+(1-k)*pnorm(x, 7, 1), add=TRUE, col=2); layout(1)
prop.table(table(x<3.5))

## Janela larga --------------------------------------------------------
set.seed(123)
x <- rwsampler2(nsim=20000, x1=1, delta=4, plot=FALSE)

par(mfrow=c(2,2))
plot(x, type="l")        ## Traço da cadeia completa.
plot(x[1:100], type="l") ## Traço do começo da cadeia.
acf(x)                   ## Mostra que a cadeia não é independente.
plot(ecdf(x))            ## Acumulada teórica vs empírica.
curve(k*pnorm(x, 0, 1)+(1-k)*pnorm(x, 7, 1), add=TRUE, col=2); layout(1)
prop.table(table(x<3.5))
```

## Exemplo com normal

Considere gerar valores de uma distribuição $t$ de Student com $\nu$
graus de liberdade, usando como distribuição proposta uma $\text{N}(X_t,
\sigma)$.

```{r}
rw.Metropolis <- function(nu, sigma, x0, N) {
    f <- function(x, nu) dt(x, nu)
    x <- numeric(N)
    x[1] <- x0
    u <- runif(N)
    for(i in 2:N) {
        z <- rnorm(1, mean = 0, sd = sigma)
        y <- x[i - 1] + z
        alpha <- min(f(y, nu)/f(x[i - 1], nu), 1)
        u <- runif(1)
        if(u <= alpha) {
            x[i] <- y
        } else {
            x[i] <- x[i - 1]
        }
    }
    return(x)
}
```

Supondo que queremos gerar uma distribuição $t(\nu = 4)$. Vamos fazer
isso com valores diferentes de $\sigma$ da distribuição normal proposta.

```{r, fig.show='hold'}
nu <- 4
N <- 2000
sigma <- c(.05, .5, 2,  16)
x0 <- 25
rw1 <- rw.Metropolis(n, sigma[1], x0, N)
rw2 <- rw.Metropolis(n, sigma[2], x0, N)
rw3 <- rw.Metropolis(n, sigma[3], x0, N)
rw4 <- rw.Metropolis(n, sigma[4], x0, N)
## Resultado das cadeias
par(mfrow = c(2, 2))
refline <- qt(c(.025, .975), df = n)
rw <- cbind(rw1, rw2, rw3,  rw4)
for (j in 1:4) {
    plot(rw[, j], type = "l",
         main = bquote(sigma == .(round(sigma[j], 3))),
         ylab = "X", ylim = range(rw[, j]))
    abline(h = refline)
}
par(mfrow = c(1, 1))
```

- Com $\sigma = 0.05$ a probabilidade de aceitação $\alpha$ tende a ser
  grande, portanto quase todos os valores candidatos são aceitos. Os
  incrementos são pequenos e a cadeia não converge para a distribuição
  estacionária.
- Com $\sigma = 0.5$, converge lentamente para a distribuição
  estacionária. Isso mostra que é importante definir um período de
  *burn-in* ou aquecimento da cadeia, descartando os primeiros valores
  gerados.
- Com $\sigma = 2$, a cadeia possui uma boa mistura e converge
  rapidamente para a distribuição estacionária.
- Com $\sigma = 16$, a probabilidade de aceitação $\alpha$ é pequena, e
  a maioria dos valores candidatos são rejeitados. A cadeia converge,
  mas é ineficiente.

# Amostrador independente

Outro caso particular do método geral de Metropolis-Hastings é o chamado
amostrador independente. Nesse caso, a particularidade é que a
distribuição proposta não depende mais de valores anteriores da cadeia,
ou seja,

$$
g(Y|X_t) = g(Y)
$$

Dessa forma, a probabilidade de aceitação simplifica para

$$
\begin{aligned}
\alpha(X_t, Y) &= \min
\left( \frac{f(Y)g(X_t|Y)}{f(X_t)g(Y|X_t)}, 1 \right) \\
 &= \min
\left( \frac{f(Y)g(X_t)}{f(X_t)g(Y)}, 1 \right) \\
 &= \min
\left( \frac{f(Y)}{f(X_t)} \bigg/ \frac{g(X_t)}{g(Y)}, 1 \right)
\end{aligned}
$$

Note que, embora os valores de $Y=X_{t+1}$ sejam gerados de forma
independente, a cadeia resultante **não será iid**, já que a
probabilidade de aceitação ainda depende de $X_t$.

O amostrador independente é de fácil implementação, mas tende a
funcionar bem apenas quando a distribuição proposta é parecida (em
forma) com a distribuição alvo.

Assim, o método do amostrador independente pode ser definido da seguinte
forma:

1. Defina uma distribuição proposta $g$ **similar** à distribuição alvo
2. Defina um valor inicial $X_0$, dentro do domínio de $g$
3. Repita os seguintes passos até convergir para uma distribuição
   estacionária:
   a. Gere um valor **candidato** $Y$ a partir de $g$
   b. Gere $U$ de uma $\text{U}(0,1)$
   c. Calcule a taxa de aceitação
   $$
   \alpha(X_t, Y) = \min
   \left( \frac{f(Y)g(X_t)}{f(X_t)g(Y)}, 1 \right)
   $$
   Se
   $$
   U \leq \alpha(X_t, Y)
   $$
   aceite $Y$ e faça $X_{t+1}=Y$; caso contrário faça $X_{t+1}=X_t$

## Exemplo (beta)

```{r}
## Gerar números de uma distribuição Beta usando a distribuição Uniforme
## e/ou normal.

## Distribuição alvo: X ~ Beta(2, 3)
f <- function(x) dbeta(x, shape1 = 2, shape2 = 3)
curve(f, 0, 1)
## Distribuição candidata (proposal): X ~ Uniforme(0,1)
g <- function(x) dunif(x, 0, 1)

## Gráfico das densidados sobrepostas.
curve(f, 0, 1)
curve(g, add=TRUE, col=2)
legend("topright", legend=c("Alvo", "Candidata"), lty=1, col=1:2,
       bty="n")

N <- 500
x <- numeric(N)
x[1] <- 0.5
set.seed(2019-10-11)
for(i in 2:N) {
    y <- runif(1) # Distribuição proposta
    alpha <- min((f(y) * g(x[i - 1])) / (f(x[i - 1]) * g(y)), 1)
    u <- runif(1)
    if(u <= alpha) {
        x[i] <- y
    } else {
        x[i] <- x[i - 1]
    }
}

## Cadeia
plot(x, type = "l")

## Compara com teorica
plot(ecdf(x))
curve(pbeta(x, 2, 3), add = TRUE, col = 2)
```


```{r, include=FALSE}
## Alvo: Beta.
## Canditada: Uniforme.
iidsampler1 <- function(nsim, x1, plot=FALSE,
                        go=c("click","enter","none")){
    out <- vector(mode="numeric", length=nsim)
    ## Valor para iniciar a cadeia.
    out[1] <- x1
    for(i in 2:nsim){
        ## Realização da distribuição alvo.
        if(plot & go[1]=="click"){
            y <- locator(n=1)$x
        } else {
            y <- runif(1)
        }
        ## Cálculo da razão de aceitação.
        dg1 <- dbeta(y, 2, 3)
        dn1 <- dunif(y)
        dg0 <- dbeta(out[i-1], 2, 3)
        dn0 <- dunif(out[i-1])
        ratio <- (dg1/dg0)/(dn1/dn0)
        u <- runif(1)
        if(u<ratio){
            ## Se sim, cadeia ganha novo valor.
            out[i] <- y
        } else {
            ## Se não, cadeia recebe o último.
            out[i] <- out[i-1]
        }
        ## Parte de representação gráfica do método.
        if(plot & nsim<=20){
            ## Curvas.
            curve(dbeta(x, 2, 3), 0, 1, xlim=c(0, 1),
                  ylab="densidade");
            curve(dunif(x), add=TRUE, lty=2);
            ## Lengendas.
            legend("topright",
                   legend=c(expression(f[X]*" ~ Beta"),
                       expression(f[Y]*" ~ Unif")),
                   lty=c(1,2), bty="n")
            legend("right",
                   legend=c(expression("Candidato em"*~i),
                       expression("Valor em"*~i-1)),
                   lty=1, col=c(2,4), bty="n")
            ## Segmentos da base até os valores nas funções.
            segments(y, dg1, y, 0, col=2, lty=1);
            segments(y, dn1, y, 0, col=2, lty=1);
            segments(out[i-1], dg0, out[i-1], 0, col=4, lty=1);
            segments(out[i-1], dn0, out[i-1], 0, col=4, lty=1);
            ## Pontos sobre as funções.
            cex <- 2.5; col="yellow"
            points(y, dg1, pch=19, cex=cex, col="green");
            points(y, dn1, pch=19, cex=cex, col=col);
            points(out[i-1], dg0, pch=19, cex=cex, col="green");
            points(out[i-1], dn0, pch=19, cex=cex, col=col);
            ## Rótulos dos pontos.
            text(y, dg1, labels=expression(f[X]));
            text(y, dn1, labels=expression(f[Y]));
            text(out[i-1], dg0, expression(f[X]));
            text(out[i-1], dn0, expression(f[Y]));
            text(c(y, out[i-1]), 0,
                 labels=c(expression(x[i]), expression(x[i-1])),
                 pos=4)
            ## Anotações matemáticas.
            L <- list(dg1=dg1, dg0=dg0, dn1=dn1,
                      dn0=dn0, num=dg1/dg0, den=dn1/dn0,
                      ratio=ratio)
            L <- lapply(L, round, digits=3)
            ex <- substitute(frac(f[X](x[i]), f[X](x[i-1]))/
                             frac(f[Y](x[i]), f[Y](x[i-1]))*" = "*
                             frac(dg1, dg0)/frac(dn1, dn0)*" = "*
                             num/den==ratio, L)
            r <- substitute("u = "~u<ratio,
                            lapply(list(ratio=ratio, u=u),
                                   round, digits=3))
            mtext(ex, side=3, line=1, adj=0)
            mtext(r, side=3, line=2, adj=1)
            mtext(ifelse(u<ratio,
                         expression(Aceita~x[i]),
                         expression(Repete~x[i-1])),
                  side=3, line=1, adj=1)
            switch(go[1],
                   ## Avança por cliques do mouse.
                   click=locator(n=1),
                   ## Avança por enter no console.
                   console=readline(prompt="Press [enter] to continue"),
                   ## Avança com intervalo de tempo entre etapas.
                   none=Sys.sleep(0.5))
        }
    }
    return(out)
}
```

```{r, include=FALSE, eval=FALSE}
n <- 10
x <- iidsampler1(n, x1=0.5, plot=TRUE, go="console")
## Gerando muitos números pelo método.
x <- iidsampler1(5000, x1=0.5)
par(mfrow=c(2,2))
plot(x, type="l")        ## Traço da cadeia completa.
plot(x[1:100], type="l") ## Traço do começo da cadeia.
acf(x)                   ## Mostra que a cadeia não é independente.
plot(ecdf(x))            ## Acumulada teórica vs empírica.
curve(pbeta(x, 2, 3), add=TRUE, col=2); layout(1)
```

```{r, include=FALSE, results='hide', cache=TRUE}
animation::saveHTML(
               iidsampler1(n = 20, x1 = 0.5, plot = TRUE, go = "none"),
               img.name = "iidsampler1-",
               imgdir = "figures/iidsampler1/",
               htmlfile = "iidsampler1.html",
               autobrowse = FALSE,
               verbose = FALSE,
               ani.width = 600,
               ani.height = 600)
```

Veja como fica uma animação com o método em funcionamento:

```{r, echo=FALSE, results='asis', out.extra='style="display:block; margin: auto;" frameborder="0"'}
knitr::include_url("iidsampler1.html", height = "715px")
```

Outro exemplo:

```{r}
## Distribuição alvo: X ~ Beta(2, 3)
f <- function(x) dbeta(x, shape1 = 2, shape2 = 3)
curve(f, 0, 1)
## Distribuição candidata (proposal): X ~ Normal(0.5, 0.25)
g <- function(x) dnorm(x, 0.5, 0.25)

## Gráfico das densidados sobrepostas.
curve(f, 0, 1)
curve(g, add=TRUE, col=2)
legend("topright", legend=c("Alvo", "Candidata"), lty=1, col=1:2,
       bty="n")

N <- 500
x2 <- numeric(N)
x2[1] <- 0.5
set.seed(2019-10-11)
for(i in 2:N) {
    y <- rnorm(1, 0.5, 0.25) # Distribuição proposta
    alpha <- min((f(y) * g(x2[i - 1])) / (f(x2[i - 1]) * g(y)), 1)
    u <- runif(1)
    if(u <= alpha) {
        x2[i] <- y
    } else {
        x2[i] <- x2[i - 1]
    }
}

## Cadeia
plot(x2, type = "l")

## Compara com teorica
plot(ecdf(x2))
curve(pbeta(x, 2, 3), add = TRUE, col = 2)
```

```{r, include=FALSE}
## Alvo: Beta.
## Canditada: Normal.
## curve(dbeta(x, 2, 3), 0, 1)
## curve(dnorm(x, 0.5, 0.25), add=TRUE, lty=2)
iidsampler2 <- function(nsim, x1, plot=FALSE,
                        go=c("click","console","none")){
    out <- vector(mode="numeric", length=nsim)
    out[1] <- x1
    for(i in 2:nsim){
        ## Realização da distribuição alvo.
        if(plot & go[1]=="click"){
            y <- locator(n=1)$x
        } else {
            y <- rnorm(1, 0.5, 0.25)
        }
        ## Cálculo da razão de aceitação.
        dg1 <- dbeta(y, 2, 3)
        dn1 <- dnorm(y, 0.5, 0.25)
        dg0 <- dbeta(out[i-1], 2, 3)
        dn0 <- dnorm(out[i-1], 0.5, 0.25)
        ratio <- (dg1/dg0)/(dn1/dn0)
        u <- runif(1)
        if(u<ratio){
            out[i] <- y
        } else {
            out[i] <- out[i-1]
        }
        ## Incluir contador da aceitação.
        if(plot & nsim<=20){
            ## Curvas.
            curve(dbeta(x, 2, 3), 0, 1, xlim=c(0, 1),
                  ylab="densidade");
            curve(dnorm(x, 0.5, 0.25), add=TRUE, lty=2);
            ## Lengendas.
            legend("topright",
                   legend=c(expression(f[X]*" ~ Beta"),
                       expression(f[Y]*" ~ Normal")),
                   lty=c(1,2), bty="n")
            legend("right",
                   legend=c(expression("Candidato em"*~i),
                       expression("Valor em"*~i-1)),
                   lty=1, col=c(2,4), bty="n")
            ## Segmentos da base até os valores nas funções.
            segments(y, dg1, y, 0, col=2, lty=1);
            segments(y, dn1, y, 0, col=2, lty=1);
            segments(out[i-1], dg0, out[i-1], 0, col=4, lty=1);
            segments(out[i-1], dn0, out[i-1], 0, col=4, lty=1);
            ## Pontos sobre as funções.
            cex <- 2.5; col="yellow"
            points(y, dg1, pch=19, cex=cex, col="green");
            points(y, dn1, pch=19, cex=cex, col=col);
            points(out[i-1], dg0, pch=19, cex=cex, col="green");
            points(out[i-1], dn0, pch=19, cex=cex, col=col);
            ## Rótulos dos pontos.
            text(y, dg1, labels=expression(f[X]));
            text(y, dn1, labels=expression(f[Y]));
            text(out[i-1], dg0, expression(f[X]));
            text(out[i-1], dn0, expression(f[Y]));
            text(c(y, out[i-1]), 0,
                 labels=c(expression(x[i]), expression(x[i-1])),
                 pos=4)
            ## Expressões matemáticas.
            L <- list(dg1=dg1, dg0=dg0, dn1=dn1,
                      dn0=dn0, num=dg1/dg0, den=dn1/dn0,
                      ratio=ratio)
            L <- lapply(L, round, digits=3)
            ex <- substitute(frac(f[X](x[i]), f[X](x[i-1]))/
                             frac(f[Y](x[i]), f[Y](x[i-1]))*" = "*
                             frac(dg1, dg0)/frac(dn1, dn0)*" = "*
                             num/den==ratio, L)
            r <- substitute("u = "~u<ratio,
                             lapply(list(ratio=ratio, u=u),
                                    round, digits=3))
            mtext(ex, side=3, line=1, adj=0)
            mtext(r, side=3, line=2, adj=1)
            mtext(ifelse(u<ratio,
                         expression(Aceita~x[i]),
                         expression(Repete~x[i-1])),
                  side=3, line=1, adj=1)
            switch(go[1],
                   click=locator(n=1),
                   console=readline(prompt="Press [enter] to continue"),
                   none=Sys.sleep(0.5))
        }
    }
    return(out)
}
```

```{r, eval=FALSE, include=FALSE}
n <- 10
x <- iidsampler2(n, x1=0.5, plot=TRUE, go="console")
## Gerando muitos números pelo método.
x <- iidsampler2(5000, x1=0.5)
par(mfrow=c(2,2))
plot(x, type="l")        ## Traço da cadeia completa.
plot(x[1:100], type="l") ## Traço do começo da cadeia.
acf(x)                   ## Mostra que a cadeia não é independente.
plot(ecdf(x))            ## Acumulada teórica vs empírica.
curve(pbeta(x, 2, 3), add=TRUE, col=2); layout(1)
```

```{r, include=FALSE, results='hide', cache=TRUE}
animation::saveHTML(
               iidsampler2(n = 20, x1 = 0.5, plot = TRUE, go = "none"),
               img.name = "iidsampler2-",
               imgdir = "figures/iidsampler2/",
               htmlfile = "iidsampler2.html",
               autobrowse = FALSE,
               verbose = FALSE,
               ani.width = 600,
               ani.height = 600)
```

Veja como fica uma animação com o método em funcionamento:

```{r, echo=FALSE, results='asis', out.extra='style="display:block; margin: auto;" frameborder="0"'}
knitr::include_url("iidsampler2.html", height = "715px")
```

Comparando as cadeias geradas com as duas diferentes propostas:

```{r, fig.show='hold'}
par(mfrow = c(2, 2))
plot(x, type = "l")
plot(x2, type = "l")
acf(x)
acf(x2)
par(mfrow = c(1, 1))
```


```{r, eval=FALSE, include=FALSE}
## Alvo: Gama.
## Canditada: Normal.
curve(dgamma(x, 2, 1), -1.5, 8)
curve(dnorm(x, 2, sqrt(2)), add=TRUE, lty=2)

iidsampler3 <- function(nsim, x1, alpha=2, beta=1, mu=NULL, sig=NULL,
                        plot=FALSE, go=c("click","enter","none")){
    out <- vector(mode="numeric", length=nsim)
    ## Esperança da distribuição proposta.
    out[1] <- x1
    ## Esperança da distribuição proposta.
    if(is.null(mu)){
        mu <- alpha/beta
    }
    ## Variância da distribuição proposta.
    if(is.null(sig)){
        sig <- sqrt(alpha/(beta^2))
    }
    for(i in 2:nsim){
        ## Realização da distribuição alvo.
        if(plot & go[1]=="click"){
            y <- locator(n=1)$x
        } else {
            y <- rnorm(1, mu, sig)
        }
        ## Cálculo da razão de aceitação.
        dg1 <- dgamma(y, alpha, beta)
        dn1 <- dnorm(y, mu, sig)
        dg0 <- dgamma(out[i-1], alpha, beta)
        dn0 <- dnorm(out[i-1], mu, sig)
        ratio <- (dg1/dg0)/(dn1/dn0)
        u <- runif(1)
        if(u<ratio){
            out[i] <- y
        } else {
            out[i] <- out[i-1]
        }
        ## Incluir contador da aceitação.
        if(plot & nsim<=20){
            ## Curvas.
            curve(dgamma(x, alpha, beta), 0, 8, xlim=c(-2, 8),
                  ylab="densidade");
            curve(dnorm(x, mu, sig), add=TRUE, lty=2);
            ## Lengendas.
            legend("topright",
                   legend=c(expression(f[X]*" ~ Gama"),
                       expression(f[Y]*" ~ Normal")),
                   lty=c(1,2), bty="n")
            legend("right",
                   legend=c(expression("Candidato em"*~i),
                       expression("Valor em"*~i-1)),
                   lty=1, col=c(2,4), bty="n")
            ## Segmentos da base até os valores nas funções.
            segments(y, dg1, y, 0, col=2, lty=1);
            segments(y, dn1, y, 0, col=2, lty=1);
            segments(out[i-1], dg0, out[i-1], 0, col=4, lty=1);
            segments(out[i-1], dn0, out[i-1], 0, col=4, lty=1);
            ## Pontos sobre as funções.
            cex <- 2.5; col="yellow"
            points(y, dg1, pch=19, cex=cex, col="green");
            points(y, dn1, pch=19, cex=cex, col=col);
            points(out[i-1], dg0, pch=19, cex=cex, col="green");
            points(out[i-1], dn0, pch=19, cex=cex, col=col);
            ## Rótulos dos pontos.
            text(y, dg1, labels=expression(f[X]));
            text(y, dn1, labels=expression(f[Y]));
            text(out[i-1], dg0, expression(f[X]));
            text(out[i-1], dn0, expression(f[Y]));
            text(c(y, out[i-1]), 0,
                 labels=c(expression(x[i]), expression(x[i-1])),
                 pos=4)
            ## Expressões matemáticas.
            L <- list(dg1=dg1, dg0=dg0, dn1=dn1,
                      dn0=dn0, num=dg1/dg0, den=dn1/dn0,
                      ratio=ratio)
            L <- lapply(L, round, digits=3)
            ex <- substitute(frac(f[X](x[i]), f[X](x[i-1]))/
                             frac(f[Y](x[i]), f[Y](x[i-1]))*" = "*
                             frac(dg1, dg0)/frac(dn1, dn0)*" = "*
                             num/den==ratio, L)
            r <- substitute("u = "~u<ratio,
                             lapply(list(ratio=ratio, u=u),
                                    round, digits=3))
            mtext(ex, side=3, line=1, adj=0)
            mtext(r, side=3, line=2, adj=1)
            mtext(ifelse(u<ratio,
                         expression(Aceita~x[i]),
                         expression(Repete~x[i-1])),
                  side=3, line=1, adj=1)
            switch(go[1],
                   click=locator(n=1),
                   console=readline(prompt="Press [enter] to continue"),
                   none=Sys.sleep(0.5))
        }
    }
    return(out)
}

n <- 10
x <- iidsampler3(n, x1=0.5, plot=TRUE, go="console")

## Gerando muitos números pelo método.
x <- iidsampler3(5000, x1=0.5)
par(mfrow=c(2,2))
plot(x, type="l")        ## Traço da cadeia completa.
plot(x[1:100], type="l") ## Traço do começo da cadeia.
acf(x)                   ## Mostra que a cadeia não é independente.
plot(ecdf(x))            ## Acumulada teórica vs empírica.
curve(pgamma(x, 2, 1), add=TRUE, col=2); layout(1)

##----------------------------------------------------------------------
## Início da cadeia mal escolhido. Não convergência.
set.seed(123)
x <- iidsampler3(5000, x1=9.5)
par(mfrow=c(2,2))
plot(x, type="l")        ## Traço da cadeia completa.
plot(x[1:100], type="l") ## Traço do começo da cadeia.
acf(x)                   ## Mostra que a cadeia não é independente.
plot(ecdf(x))            ## Acumulada teórica vs empírica.
curve(pgamma(x, 2, 1), add=TRUE, col=2); layout(1)

##----------------------------------------------------------------------
## Densidade da candidata mal posicionada posicionada.
n <- 5000; alpha <- 2; beta <- 1
mu <- -2; sig <- 2
curve(dgamma(x, alpha, beta), 0, 12, xlim=c(-8, 8), ylab="densidade");
curve(dnorm(x, mu, sig), add=TRUE, lty=2);

set.seed(123)
x <- iidsampler3(n, alpha, beta, mu=mu, sig=sig, x1=2)
par(mfrow=c(2,2))
plot(x, type="l")        ## Traço da cadeia completa.
plot(x[1:100], type="l") ## Traço do começo da cadeia.
acf(x)                   ## Mostra que a cadeia não é independente.
plot(ecdf(x))            ## Acumulada teórica vs empírica.
curve(pgamma(x, alpha, beta), add=TRUE, col=2); layout(1)
```


```{r, include=FALSE, eval=FALSE}
## Da aula passada
## Define funções
g <- function(x) exp(-x) * (x >= 0)
## f <- function(x) dexp(x, 0.5)
delta <- 0.5
m <- 1e3
x <- numeric(m)
x[1] <- 1
for(i in 2:m) {
    eps <- runif(1, -delta, delta)
    y <- x[i - 1] + eps
    alpha <- min(g(y)/g(x[i - 1]), 1)
    u <- runif(1)
    if(u <= alpha) {
        x[i] <- y
    } else {
        x[i] <- x[i - 1]
    }
}

hist(x)
plot(x, type = "l")
```
