---
title: "Métodos de reamostragem"
subtitle: "Bootstrap (não paramétrico)"
author: "Fernando P. Mayer"
bibliography: ref.bib
output:
  html_document:
    number_sections: true
    toc_depth: 3
---

```{r, cache=FALSE, include=FALSE}
source("setup_knitr.R")
opts_chunk$set(fig.path = "figures/10_bootstrap/")
```

# Introdução

Justificativas

- Métodos computacionalmente intensivos para inferência
estatística são usados quando as abordagens tradicionais não são
adequadas.
- Resultados assintóticos em pequenas amostras.
- Violação de pressupostos.
- Não existência de mecanísmos de inferência específicos.
- Tais métodos se baseiam em reamostragem e/ou simulação.
- Podem ser aplicados em muitos contextos.

Bootstrap: visão geral

- Boostrap foi apresentado de forma sistematizada por Efron (1979).
- O termo bootstrap foi usado por Efron (1979) com o mesmo espírito que
  Tukey (1958) usou Jackknife.
- O método já havia sido usado em circustâncias anteriores.
- Bootstrap é um **método de reamostragem** que pode usado para
avaliar propriedades de estimadores e fazer inferência.
- Bootstrap é um método de Monte Carlo pois usa a **distribuição
empírica** dos dados como se fosse a verdadeira distribuição.
- Principais aplicações de bootstrap:
  - Avaliar propriedades da distribuição de estimadores para
  seleção, ajuste de vício, etc.
  - Substituir ou aprimorar a adequação de abordagens assintóticas em
  amostras pequenas: intervalos de confiança, testes de hipótese.

Funcionamento

- Considere uma amostra de observações iid $x_i$, $i = 1, ..., n.$
- Usando a distribuição empírica, cada valor $x_i$ tem igual
probabilidade $1/n$ de ocorrer.
- Considere que $\theta$ seja um parâmetro de interesse que dispõe
de um estimador $\hat{\theta} = f(X_1, ..., X_n)$.
- Uma **amostra bootstrap** é um conjunto de valores extraídos ao
acaso **com reposição** da amostra original.
- A estimativa de $\theta$ na $b$-ésima reamostra bootstrap é
$\hat{\theta}_b^\star$.
- A estimativa pontual bootstrap é o valor médio
$$
\hat{\theta}^\star = \frac{1}{B} \sum_{b = 1}^{B} \hat{\theta}_b^\star
$$


```{r}
## Exemplo adaptado de Manly (1997)
## Comparação do comprimento da mandíbula de chacais machos e fêmeas
set.seed(2)
machos <- c(120, 107, 110, 116, 114, 111, 113, 117, 114, 112)
## Simula diferença para as femeas
femeas <- rnorm(10, mean(machos) - 2, sd = sd(machos))
da <- data.frame(comp = c(machos, femeas),
                 sexo = c(rep("M", 10), rep("F", 10)))
densityplot(~comp, groups = sexo, data = da, auto.key = TRUE)
## Média por sexo
tapply(da$comp, da$sexo, mean)
## Diferença das médias
diff(tapply(da$comp, da$sexo, mean))

## Média de cada sexo
(m1 <- mean(machos))
(m2 <- mean(femeas))
## Diferença entre as médias amostrais
(med.amostral <- m1 - m2)
## Calcula o desvio padrão ponderado
n1 <- length(machos)
v1 <- var(machos)
n2 <- length(femeas)
v2 <- var(femeas)
(s.pond <- sqrt(((n1 - 1) * v1 + (n2 - 1) * v2)/(n1 + n2 - 2)))

## Teste de hipótese para
## H0: mu1 <= mu2
## Ha: mu1 > mu2
mu0 <- 0
t.test(x = machos, y = femeas, alternative = "greater",
       var.equal = TRUE, mu = mu0)
## Estatística de teste
(tcalc <- (m1 - m2)/(s.pond * sqrt(1/n1 + 1/n2)))
## Valor crítico
(tcrit <- qt(.025, df = n1 + n2 - 2, lower.tail = FALSE))
## p-valor
pt(tcalc, df = n1 + n2 - 2, lower.tail = FALSE)

## Teste por simulação via Bootstrap
N <- 10000
## Se a hipótese nula é verdadeira, então o comprimento das mandíbulas
## de machos e fêmeas são provenientes da mesma poplação, e portanto
## podem ser pensados como uma única amostra.
amostra <- c(machos, femeas)
## Amostra COM REPOSIÇÃO os 20 valores, e atribui aleatoriamente 10 para
## cada grupo (macho ou fêmea). Se forem de fato da mesma população,
## então as diferenças entre as médias devem ser próximas de zero.
am <- replicate(
    N, diff(tapply(sample(amostra, replace = TRUE), da$sexo, mean))
)
## Visualização
hist(am, main = "Distribuição amostral")
abline(v = med.amostral, col = 2)
## p-valor empírico
sum(am >= med.amostral)/N
```

```{r}
## Exemplo adaptado de Manly (1997)
## Comparação do comprimento da mandíbula de chacais machos e fêmeas
machos <- c(120, 107, 110, 116, 114, 111, 113, 117, 114, 112)
femeas <- c(110, 111, 107, 108, 110, 105, 107, 106, 111, 111)
da <- data.frame(comp = c(machos, femeas),
                 sexo = c(rep("M", 10), rep("F", 10)))
densityplot(~comp, groups = sexo, data = da, auto.key = TRUE)
## Média por sexo
tapply(da$comp, da$sexo, mean)
## Diferença das médias
diff(tapply(da$comp, da$sexo, mean))

## Média de cada sexo
(m1 <- mean(machos))
(m2 <- mean(femeas))
## Diferença entre as médias amostrais
(med.amostral <- m1 - m2)
## Calcula o desvio padrão ponderado
n1 <- length(machos)
v1 <- var(machos)
n2 <- length(femeas)
v2 <- var(femeas)
(s.pond <- sqrt(((n1 - 1) * v1 + (n2 - 1) * v2)/(n1 + n2 - 2)))

## Teste de hipótese para
## H0: mu1 <= mu2
## Ha: mu1 > mu2
mu0 <- 0
t.test(x = machos, y = femeas, alternative = "greater",
       var.equal = TRUE, mu = mu0)
## Estatística de teste
(tcalc <- (m1 - m2)/(s.pond * sqrt(1/n1 + 1/n2)))
## Valor crítico
(tcrit <- qt(.025, df = n1 + n2 - 2, lower.tail = FALSE))
## p-valor
pt(tcalc, df = n1 + n2 - 2, lower.tail = FALSE)

## Teste por simulação via Bootstrap
N <- 10000
## Se a hipótese nula é verdadeira, então o comprimento das mandíbulas
## de machos e fêmeas são provenientes da mesma poplação, e portanto
## podem ser pensados como uma única amostra.
amostra <- c(machos, femeas)
## Amostra COM REPOSIÇÃO os 20 valores, e atribui aleatoriamente 10 para
## cada grupo (macho ou fêmea). Se forem de fato da mesma população,
## então as diferenças entre as médias devem ser próximas de zero.
am <- replicate(
    N, diff(tapply(sample(amostra, replace = TRUE), da$sexo, mean))
)
## Visualização
hist(am, main = "Distribuição amostral")
abline(v = med.amostral, col = 2)
## p-valor empírico
sum(am >= med.amostral)/N
```

```{r}
x <- c(2, 2, 1, 1, 5, 4, 4, 3, 1, 2)
prop.table(table(x))
cumsum(prop.table(table(x)))

am <- sample(x, replace = TRUE)
prop.table(table(am))
cumsum(prop.table(table(am)))

am <- sample(x, size = 1000, replace = TRUE)
prop.table(table(am))
cumsum(prop.table(table(am)))

plot(0:5, c(0, prop.table(table(am))), type = "h")
points((0:5) + .1, dpois(0:5, 2), type = "h", col = 2)

```
