---
title: "Cronograma das aulas do curso"
output:
  html_document:
    toc: false
---

```{r setup, include=FALSE, cache=FALSE}
source("setup_knitr.R")
```

Abaixo está o cronograma inicial planejado para a disciplina. (Pode
sofrer alterações).

```{r, eval=FALSE, include=FALSE}
## Gera a lista com as datas de todas as aulas. O resultado do último
## comando pode ser copiado direto para o documento
datas1 <- seq.Date(as.Date("2019-08-06"), as.Date("2019-12-03"),
                   by = "week")
datas1 <- format.Date(datas1, format = "%d/%m")
datas2 <- seq.Date(as.Date("2019-08-09"), as.Date("2019-11-29"),
                   by = "week")
datas2 <- format.Date(datas2, format = "%d/%m")
cat(paste0("- **", datas1, " (Ter)", "**:\n", "- **",
           datas2, " (Sex)", "**:\n"))
```

- **06/08 (Ter)**: Apresentação da disciplina.
- **09/08 (Sex)**: Introdução à Estatística Computacional II.
  [Slides](slides/00_intro.html).
- **13/08 (Ter)**: Funções, objetos e classes. Parte I: funções,
argumentos e tipos primitivos de objetos. [HTML](objetos-classes.html).
- **16/08 (Sex)**: Funções, objetos e classes. Parte II: Classes,
atributos e funções genéricas (métodos). [HTML](objetos-classes.html).
- **20/08 (Ter)**: Não haverá aula (professor em viagem). Fazer
  atividade disponível no [Moodle][].
- **23/08 (Sex)**: Indexação e seleção condicional.
  [HTML](indexacao-selecao.html).
- **27/08 (Ter)**: Programando com dados: estruturas de repetição,
  seleção e vetorização. [HTML](programacao.html).
- **30/08 (Sex)**: Técnicas de programação: benchmarking, profiling,
debugging e error handling. [Slides](slides/01_tecnicas.html).
[Script](slides/01_tecnicas.R) com os códigos dos slides.
- **03/09 (Ter)**: Atividade disponível no [Moodle][].
- **06/09 (Sex)**:
- **10/09 (Ter)**:
- **13/09 (Sex)**:
- **17/09 (Ter)**:
- **20/09 (Sex)**:
- **24/09 (Ter)**:
- **27/09 (Sex)**:
- **01/10 (Ter)**:
- **04/10 (Sex)**:
- **08/10 (Ter)**:
- **11/10 (Sex)**:
- **15/10 (Ter)**:
- **18/10 (Sex)**:
- **22/10 (Ter)**:
- **25/10 (Sex)**:
- **29/10 (Ter)**:
- **01/11 (Sex)**:
- **05/11 (Ter)**:
- **08/11 (Sex)**:
- **12/11 (Ter)**:
- **15/11 (Sex)**: **Feriado**.
- **19/11 (Ter)**:
- **22/11 (Sex)**:
- **26/11 (Ter)**:
- **29/11 (Sex)**:
- **03/12 (Ter)**:
- **09/08 (Sex)**:

[Moodle]: https://moodle.c3sl.ufpr.br/course/view.php?id=282
