---
title: "Notas"
output:
  html_document:
    toc: false
---

```{r setup, include=FALSE, cache=FALSE}
source("setup_knitr.R")
opts_chunk$set(fig.path = "figures/notas/")
```

```{r, echo=FALSE, results='hide'}
da <- read.csv("misc/notas.csv")
str(da)
da <- da[order(da$Matrícula), ]
row.names(da) <- NULL

## Converte todos os NAs em 0
da[is.na(da)] <- 0

## Define colunas de Atividades
A.col <- grep("^A", names(da))
## Define funcao para calcular a media das np maiores notas
fn <- function(x, np) {
    sum(sort(x, decreasing = TRUE)[1:np])/np
}
## Calcula as medias das Atividades
da$MA <- apply(da[, A.col], 1, fn, np = 4)

## Define colunas de Provas
P.col <- grep("^P", names(da))
## Calcula as medias das Provas
da$MP <- apply(da[, P.col], 1, mean)

## Media ponderada, ja arredonda para cima e muda escala
da$MF <- ceiling((da$MP * 0.6 + da$MA * 0.4) * 10)
da$S <- "Ex"
da$S[da$MF < 40] <- "Re"
da$S[da$MF >= 70] <- "Ap"

##----------------------------------------------------------------------
## Após o exame

## Notas zero no exame voltam a ser NA
da$Ex[da$Ex == 0] <- NA

## Verifica se alguém que deveria fazer o exame não fez. Nesse caso a
## nota deve mesmo ficar zero
da$Ex[da$S == "Ex" & is.na(da$Ex)] <- 0

## Calcula média final para quem fez exame
## Copia médias finais
da$MFE <- da$MF
## Calcula média final para exame, já arredondando para cima
da$MFE[da$S == "Ex"] <- ceiling(
    x = (da$MF[da$S == "Ex"] + da$Ex[da$S == "Ex"])/2)

## Define situação final
da$SE <- "Ap"
da$SE[da$MFE < 50] <- "Re"
```


Na tabela abaixo:

- `A1`-`A5` são as notas das atividades do Moodle
- `P1` e `P2` são as notas das provas
- `MA` é a média das **quatro** maiores notas das atividades
- `MP` é a média das duas provas
- `MF` é a média final considerando $0.6 MP + 0.4 MA$. Esse valor foi
  multiplicado por 10 e **já arredondado para cima**
- `S` é a situação: `Re` (reprovado), `Ex` (exame), ou `Ap` (aprovado)
- `Ex` é a nota do exame
- `MFE` é a média final após o exame $(MF + Ex)/2$
- `SE` é a situação final após o exame

```{r, echo=FALSE, results='asis'}
## knitr::kable(da, digits = 2)
knitr::kable(da[c(1:8, 10:13, 9, 14:15)], digits = 2)
```

```{r, echo=FALSE, out.width="100%"}
tab <- table(da$S)
layout(matrix(c(1, 2, 3, 3, 4, 5), ncol = 2, byrow = TRUE))
boxplot(da[, A.col], ylab = "Nota", ylim = c(0, 10),
        main = "Atividades")
boxplot(da[, P.col], ylab = "Nota", ylim = c(0, 10),
        main = "Provas")
x <- barplot(prop.table(tab), ylim = c(0, 0.6),
             ylab = "Proporção", main = "Situação")
text(x = x, y = prop.table(tab), labels = tab, pos = 3)
## Após exame
tabe <- table(da$SE)
boxplot(da$Ex, xlab = "Nota do exame",
        ylim = c(0, 100), horizontal = TRUE)
x <- barplot(prop.table(tabe), ylim = c(0, 0.63),
             ylab = "Proporção", xlab = "Situação final")
text(x = x, y = prop.table(tabe), labels = tabe, pos = 3)
mtext("Após o exame", side = 3, outer = TRUE,
      line = -40, font = 2)
```
