---
title: "Técnicas de programação"
author: Fernando Mayer
date: 2019-08-29
bibliography: ../ref.bib
output:
  xaringan::moon_reader:
    # css: ["default", "fc", "fc-fonts", "fira.css"]
    css: ["default", "fc", "fc-fonts"]
    self_contained: TRUE
    nature:
      highlightStyle: github
      highlightLines: TRUE
      countIncrementalSlides: FALSE
---


```{r, cache=FALSE, include=FALSE}
source("../setup_knitr.R")
```

# Introdução

- "O R não é uma linguagem rápida". Não é por acaso:
  - Foi desenvolvido para análise de dados interativa
  - Não foi pensado em ser o mais eficiente possível
  - Para a maioria das tarefas, é rápido o bastante

- Por isso, é importante:
  - Identificar os "gargalos" no código, que podem ser otimizados
  - Identificar expressões que causam erros, e como lidar com estes
    erros

- Técnicas gerais de programação:
  - Identificar e arrumar problemas de performance
  - Identificar e arrumar erros (*bugs*)

---
# Introdução

As técnicas que precisamos conhecer são:

- **Benchmarking** é o processo de avaliar a performance de operações
específicas repetidamente.
- **Profiling** é o processo de fazer o benchmark para cada instrução de
uma função/rotina.
- **Debugging** é o processo de buscar e resolver erros. Técnicas de
debugging permitem avaliar a função passo a passo quando chamada.
- **Error handling** (*tratamento de erro*) é o processo de "prever"
possíveis erros e fazer alguma ação quando ocorrerem.

.pull-left[
## Performance de código

- Benchmarking
- Profiling
]

.pull-right[
## Tratamento de erros

- Debugging
- Error handling
]

---
class: center, middle, inverse
# Performance de código

---
# Benchmarking

Funções úteis:

- `base::system.time()`: apenas uma execução
- `microbenchmark::microbenchmark()`: avalia a expressão várias vezes

Usando `system.time()`

```{r}
(df <- data.frame(v = 1:4, name = letters[1:4]))
system.time(df[3, 2])
system.time(df[3, "name"])
system.time(df$name[3])
```

---
# Benchmarking

Usando `microbenchmark()`

```{r}
library(microbenchmark)
microbenchmark(df[3, 2], df[3, "name"], df$name[3])
```

Outro exemplo:

```{r}
x <- runif(1e6)
microbenchmark(sqrt(x), x^0.5)
```

---
# Benchmarking

Voltando ao exemplo da aula anterior:

```{r}
## Vetor com uma sequência de 1 a 1.000.000
x <- 1:1000000

## Cria um objeto de armazenamento com o mesmo tamanho do resultado
st1 <- system.time({
    out1 <- numeric(length(x))
    for(i in 1:length(x)){
        out1[i] <- x[i]^2
    }
})
st1

## Cria um objeto de tamanho "zero" e vai "crescendo" esse vetor
st2 <- system.time({
    out2 <- numeric(0)
    for(i in 1:length(x)){
        out2[i] <- x[i]^2
    }
})
st2
```

---
# Benchmarking

Voltando ao exemplo da aula anterior (com `microbenchmark()`):

```{r}
## Vetor com uma sequência de 1 a 1.000.000
x <- 1:1000000
## Cria um objeto de armazenamento com o mesmo tamanho do resultado
st1 <- function(x) {
    out1 <- numeric(length(x))
    for(i in 1:length(x)){
        out1[i] <- x[i]^2
    }
    return(x)
}
## Cria um objeto de tamanho "zero" e vai "crescendo" esse vetor
st2 <- function(x) {
    out2 <- numeric(0)
    for(i in 1:length(x)){
        out2[i] <- x[i]^2
    }
    return(x)
}
microbenchmark(st1, st2, times = 1000)
```

---
# Profiling

Ferramentas:

- `base::Rprof()`: resultados básicos
- `profvis::profvis()`: mais detalhes em uma interface

Exemplo com `Rprof()`

```{r, eval=FALSE}
Rprof()
out1 <- numeric(length(x))
for(i in 1:length(x)){
    out1[i] <- x[i]^2
}
Rprof(NULL)
summaryRprof()

Rprof()
out2 <- numeric(0)
for(i in 1:length(x)){
    out2[i] <- x[i]^2
}
Rprof(NULL)
summaryRprof()
```

---
# Profiling

Exemplo com `profvis()`

```{r, eval=FALSE}
profvis({
    out1 <- numeric(length(x))
    for(i in 1:length(x)){
        out1[i] <- x[i]^2
    }
})

profvis({
    out2 <- numeric(0)
    for(i in 1:length(x)){
        out2[i] <- x[i]^2
    }
})
```

---
# Profiling

Simula de um modelo linear:

```{r, eval=FALSE}
## Simulação
set.seed(123)
n <- 1000
b0 <- 10
b1 <- 0.5
x <- rnorm(n, mean = 150, sd = 15)
sigma2 <- 20
y <- b0 + b1*x + rnorm(n, mean = 0, sd = sqrt(sigma2))
plot(x, y)
```

---
# Profiling

Bootstrap:

```{r, eval=FALSE}
## Número de amostras
r <- 1e4
## Número de elementos em cada amostra
m <- 100

profvis( #<<
## Vetores para armazenar os resultados
b0.boot <- numeric(r)
b1.boot <- numeric(r)
s2.boot <- numeric(r)
set.seed(123)
for(i in 1:r){
    select <- sample(1:length(y), size = m, replace = TRUE)
    x.boot <- x[select]
    y.boot <- y[select]
    mm <- lm(y.boot ~ x.boot)
    b0.boot[i] <- coef(mm)[1]
    b1.boot[i] <- coef(mm)[2]
    s2.boot[i] <- summary(mm)$sigma^2
}) #<<

par(mfrow = c(1, 3))
hist(b0.boot)
hist(b1.boot)
hist(s2.boot)
par(mfrow = c(1, 1))
```

---
class: center, middle, inverse
# Tratamento de erros

---
# Tipos de erros

- **Error**: único capaz de parar e execução da função, e não cria
  objetos
- **Warning**: avisa que algo pode estar errado, mas executa a função e
  retorna valores
- **Message**: apenas alguma mensagem que possa ser útil, mas não
  interfere nos resultados

```{r, error=TRUE}
stop("Isso é um erro")
warning("Isso é um warning")
message("Isso é uma mensagem")
```

**Obs.:** evite usar `cat()` e `print()` ao criar funções.

---
# Encontrando erros

Considere a fórmula de Baskara para encontrar as raízes de uma equação
de segundo grau:
$$
x = \frac{-\text{b} \pm \sqrt{\text{b}^2 - 4\text{a}\text{c}}}{2\text{a}}
$$

Uma implementação simples no R seria:

```{r}
baskara <- function(a, b, c) {
    denom <- 2 * a
    delta <- b^2 - 4 * a * c
    sqrt_delta <- sqrt(delta)
    x1 <- (-b - sqrt_delta)/denom
    x2 <- (-b + sqrt_delta)/denom
    return(c(x1, x2))
}
```

---
# Encontrando erros

Alguns resultados:

```{r}
baskara(-3, 2, 1)
baskara(0, 2, 1)
baskara(3, 2, 1)
```

Usando `traceback()` para tentar identificar onde está o erro:

```{r, eval=FALSE}
traceback()
```

Não é informativo, pois não existe um erro definido formalmente na
função.

---
# Encontrando erros

Quais os possíveis problemas (numéricos)?

1. Quando $a = 0$
2. Quando $\sqrt{\Delta} < 0$

--

Resolvendo o primeiro problema:

```{r}
baskara <- function(a, b, c) {
    if(a == 0) stop("a nao pode ser zero") #<<
    denom <- 2 * a
    delta <- b^2 - 4 * a * c
    sqrt_delta <- sqrt(delta)
    x1 <- (-b - sqrt_delta)/denom
    x2 <- (-b + sqrt_delta)/denom
    return(c(x1, x2))
}
```

```{r, error=TRUE, eval=-2}
baskara(0, 2, 1)
traceback() #<<
```

---
# Encontrando erros

Resolvendo o segundo problema:

```{r}
baskara <- function(a, b, c) {
    if(a == 0) stop("a nao pode ser zero")
    denom <- 2 * a
    delta <- b^2 - 4 * a * c
    if(delta < 0) stop("raiz negativa") #<<
    sqrt_delta <- sqrt(delta)
    x1 <- (-b - sqrt_delta)/denom
    x2 <- (-b + sqrt_delta)/denom
    return(c(x1, x2))
}
```

```{r, error=TRUE, eval=-2}
baskara(3, 2, 1)
traceback() #<<
```

---
# Encontrando erros

Usando `browser()`

```{r, eval=FALSE}
baskara <- function(a, b, c) {
    denom <- 2 * a
    delta <- b^2 - 4 * a * c
    browser() #<<
    sqrt_delta <- sqrt(delta)
    x1 <- (-b - sqrt_delta)/denom
    x2 <- (-b + sqrt_delta)/denom
    return(c(x1, x2))
}
```

```{r, eval=FALSE}
baskara(3, 2, 1)
```

(Veja no script).

---
# Encontrando erros

Usando `debug()`:

```{r, eval=FALSE}
baskara <- function(a, b, c) {
    denom <- 2 * a
    delta <- b^2 - 4 * a * c
    sqrt_delta <- sqrt(delta)
    x1 <- (-b - sqrt_delta)/denom
    x2 <- (-b + sqrt_delta)/denom
    return(c(x1, x2))
}
```

```{r, eval=FALSE}
## Para iniciar o debug, use:
debug(baskara)
## Para entrar em modo de debug, chame a função com argumentos:
baskara(3, 2, 1)
## Para sair do modo debug da função, faça:
undebug(baskara)
## Ou, para entrar em modo de debug apenas uma vez e sair, use:
debugonce(baskara)
```

---
# Ignorando erros

Existem duas funções para ignorar erros:

- `try()`: ignora o erro, mas cria um objeto com a classe `try-error`
- `tryCatch()`: define alguma ação quando ocorrer um erro

Voltando ao exemplo da função `baskara()` com as funções `stop()`:

```{r}
baskara <- function(a, b, c) {
    if(a == 0) stop("a nao pode ser zero")
    denom <- 2 * a
    delta <- b^2 - 4 * a * c
    if(delta < 0) stop("raiz negativa")
    sqrt_delta <- sqrt(delta)
    x1 <- (-b - sqrt_delta)/denom
    x2 <- (-b + sqrt_delta)/denom
    return(c(x1, x2))
}
```

---
# Ignorando erros

Usando `try()`:

```{r, error=TRUE}
baskara(0, 2, 1)
try(baskara(0, 2, 1))
er <- try(baskara(0, 2, 1))
er
class(er)
```

Não existe uma forma pronta de lidar com essa classe, mas você pode
definir o que deve acontecer:

```{r}
if(class(er) == "try-error") c(NA, NA)
```

---
# Ignorando erros

Com `tryCatch()` podemos definir previamente o resultado quando ocorrer
um erro:

```{r}
tryCatch(baskara(0, 2, 1),
         error = function(cmd) c(NA, NA))
```
