---
title: "Técnicas de programação"
author: Fernando Mayer
date: |
  | 2019-08-29
  | Última atualização `r Sys.Date()`
output:
  xaringan::moon_reader:
    css: ["default", "config/ibm-plex.css", "config/ibm-plex-fonts.css"]
    self_contained: FALSE
    includes:
      in_header: "config/mathjax-equation-numbers.html"
    nature:
      ratio: "16:9"
      highlightStyle: github
      highlightLines: TRUE
      countIncrementalSlides: FALSE
---


```{r, cache=FALSE, include=FALSE}
## source("../setup_knitr.R")
source("config/setup_knitr.R")
opts_chunk$set(fig.path = "figures/01_tecnicas/")
library(RefManageR)
BibOptions(check.entries = FALSE,
           bib.style = "authoryear",
           cite.style = "authoryear",
           style = "markdown",
           hyperlink = FALSE,
           dashed = FALSE)
bib <- ReadBib("config/refs.bib", check = FALSE)
xaringanExtra::use_xaringan_extra("tachyons")
## knitr::opts_chunk$set(out.width = "80%")
```

# Introdução

- "O R não é uma linguagem rápida". Não é por acaso:
  - Foi desenvolvido para análise de dados interativa
  - Não foi pensado em ser o mais eficiente possível
  - Para a maioria das tarefas, é rápido o bastante

- Por isso, é importante:
  - Identificar os "gargalos" no código, que podem ser otimizados
  - Identificar expressões que causam erros, e como lidar com estes
    erros

- Técnicas gerais de programação:
  - Identificar e arrumar problemas de performance
  - Identificar e arrumar erros (*bugs*)

---
# Introdução

As técnicas que precisamos conhecer são:

<br>

.pull-left[
## Performance de código

- **Benchmarking** é o processo de avaliar a performance de operações
específicas repetidamente.

- **Profiling** é o processo de fazer o benchmark para cada instrução de
uma função/rotina.
]

.pull-right[
## Tratamento de erros

- **Debugging** é o processo de buscar e resolver erros. Técnicas de
debugging permitem avaliar a função passo a passo quando chamada.

- **Error handling** (*tratamento de erro*) é o processo de "prever"
possíveis erros e fazer alguma ação quando ocorrerem.
]


---
class: center, middle, inverse
# Performance de código

---
# Benchmarking

Funções úteis:

- `base::system.time()`: apenas uma execução
- `microbenchmark::microbenchmark()`: avalia a expressão várias vezes

Usando `system.time()`

```{r}
(df <- data.frame(v = 1:4, name = letters[1:4]))
system.time(df[3, 2])
system.time(df[3, "name"])
system.time(df$name[3])
```

- Cada expressão precisa ser executada em uma linha
- Cada expressão é executada uma única vez

---
# Benchmarking

Usando `microbenchmark()`

```{r}
library(microbenchmark)
(mb1 <- microbenchmark(df[3, 2], df[3, "name"], df$name[3]))
```

Outro exemplo:

```{r}
x <- runif(1e6)
(mb2 <- microbenchmark(sqrt(x), x^0.5))
```

<br>

- Várias expressões podem ser passadas na mesma chamada da função
- Cada expressão é avaliada 100 vezes (por padrão), obtendo assim um
  sumário dos tempos de execução (veja o argumento `times`)

---
# Benchmarking

.pull-left[

```{r}
boxplot(mb1)
```
]
.pull-right[

```{r}
boxplot(mb2)
```
]

---
# Benchmarking

Voltando ao exemplo da aula anterior:

```{r}
## Vetor com uma sequência de 1 a 1.000.000
x <- 1:1e7

## Cria um objeto de armazenamento com o mesmo tamanho do resultado
st1 <- system.time({
    out1 <- numeric(length(x))
    for(i in 1:length(x)){
        out1[i] <- x[i]^2
    }
})
st1

## Cria um objeto de tamanho "zero" e vai "crescendo" esse vetor
st2 <- system.time({
    out2 <- numeric(0)
    for(i in 1:length(x)){
        out2[i] <- x[i]^2
    }
})
st2
```

---
# Benchmarking

Voltando ao exemplo da aula anterior (com `microbenchmark()`):

.pull-left[
```{r}
## Vetor com uma sequência de 1 a 1.000.000
x <- 1:1e7
## Cria uma função para o primeiro caso
st1 <- function(x) {
    out1 <- numeric(length(x))
    for(i in 1:length(x)){
        out1[i] <- x[i]^2
    }
    return(x)
}
## Cria uma função para o segundo caso
st2 <- function(x) {
    out2 <- numeric(0)
    for(i in 1:length(x)){
        out2[i] <- x[i]^2
    }
    return(x)
}
(mb <- microbenchmark(st1, st2, times = 1000))
```
]
.pull-right[
```{r}
boxplot(mb)
```
]

- A diferença é que aqui fica mais fácil passarmos uma função, ao invés
  das expressões

---
# Profiling

Ferramentas:

- `base::Rprof()`: resultados básicos
  - A função `Rprof()` cria um arquivo chamado `Rprof.out`, que armazena
    cada passo interno da execução das expressões
  - Um resumo pode ser visto com a função `summaryRprof()`
- `profvis::profvis()`: mais detalhes em uma interface

Exemplo com `Rprof()`:

.pull-left[
```{r, eval=FALSE}
## Caso 1
Rprof() ## Abre a conexão
out1 <- numeric(length(x))
for(i in 1:length(x)){
    out1[i] <- x[i]^2
}
Rprof(NULL) ## Fecha a conexão
summaryRprof() ## Resumo do profiling
```
]

.pull-right[
```{r, eval=FALSE}
## Caso 2
Rprof()
out2 <- numeric(0)
for(i in 1:length(x)){
    out2[i] <- x[i]^2
}
Rprof(NULL)
summaryRprof()
```
]

---
# Profiling

Exemplo com `profvis()`

- Após e execução da expressão, uma interface gráfica é aberta com
  informações de tempo de execução e uso de memória *para cada linha*

.pull-left[
```{r, eval=FALSE}
library(profvis)
## Caso 1
profvis({
    out1 <- numeric(length(x))
    for(i in 1:length(x)){
        out1[i] <- x[i]^2
    }
})
```
]

.pull-right[
```{r, eval=FALSE}
## Caso 2
profvis({
    out2 <- numeric(0)
    for(i in 1:length(x)){
        out2[i] <- x[i]^2
    }
})
```
]

---
# Profiling

## Exemplo prático

.pull-left-40[
Simula de um modelo linear:
$$
Y_i = \beta_0 + \beta_1 X_i + \epsilon_i, \quad i = 1, \ldots, n
$$
Onde:
$$
\begin{aligned}
X_i &\sim N(150, 15^2) \\
\epsilon_i &\sim N(0, \sigma^2) \\
\beta_0 &= 10 \\
\beta_1 &= 0.5 \\
\sigma^2 &= 20 \\
n &= 1000
\end{aligned}
$$
]

.pull-right-60[
Simulação dos dados:

```{r out.width='65%'}
set.seed(123)
n <- 1000; b0 <- 10; b1 <- 0.5
x <- rnorm(n, mean = 150, sd = 15)
sigma2 <- 20
y <- b0 + b1*x + rnorm(n, mean = 0, sd = sqrt(sigma2))
plot(x, y)
```
]

---
# Profiling

.pull-left[
Um modelo linear ajustado aos dados resulta em:

```{r out.width='70%'}
## Modelo
m <- lm(y ~ x)
## b0 e b1
coef(m)
## sigma^2
summary(m)$sigma^2
plot(x, y); abline(m, col = 2)
```
]

.pull-right[
Uma forma alternativa de se obter estimativas pontuais e variâncias de
parâmetros é através da técnica de **bootstrap**:

1. A partir do conjunto de dados coletados, gere uma amostra aleatória
(com  reposição) de tamanho $m < n$.

2. Ajuste o modelo para esse subconjunto dos dados e obtenha as
estimativas pontuais dos parâmetros.

3. Repita esse procedimento $r$ vezes (onde $r$ deve ser algo entre 1000
e 100000, por exemplo).

4. Verifique a distribuição das $r$ estimativas: a média será a
estimativa pontual, e a variância será uma estimativa da variância.

]

---
# Profiling

Implementando o bootstrap e já aplicando a função `profvis()`:

```{r, eval=FALSE}
## Número de amostras
r <- 1e4
## Número de elementos em cada amostra
m <- 100
profvis({ #<<
## Vetores para armazenar os resultados
b0.boot <- numeric(r)
b1.boot <- numeric(r)
s2.boot <- numeric(r)
set.seed(123)
for(i in 1:r){
    select <- sample(1:length(y), size = m, replace = TRUE)
    x.boot <- x[select]
    y.boot <- y[select]
    mm <- lm(y.boot ~ x.boot)
    b0.boot[i] <- coef(mm)[1]
    b1.boot[i] <- coef(mm)[2]
    s2.boot[i] <- summary(mm)$sigma^2
}
}) #<<

## Por curiosidade, veja:
par(mfrow = c(1, 3))
hist(b0.boot); abline(v = b0, col = 2, lwd = 2)
hist(b1.boot); abline(v = b1, col = 2, lwd = 2)
hist(s2.boot); abline(v = sigma2, col = 2, lwd = 2)
par(mfrow = c(1, 1))
```

---
class: center, middle, inverse
# Tratamento de erros

---
# Tipos de erros

- **Error**: único capaz de parar e execução da função, e não cria
  objetos
- **Warning**: avisa que algo pode estar errado, mas executa a função e
  retorna valores
- **Message**: apenas alguma mensagem que possa ser útil, mas não
  interfere nos resultados

```{r, error=TRUE}
stop("Isso é um erro")
warning("Isso é um warning")
message("Isso é uma mensagem")
```

**Obs.:** evite usar `cat()` e `print()` para informar erros ou
mensagens em funções.

---
# Encontrando erros

Considere a fórmula de Baskara para encontrar as raízes de uma equação
de segundo grau:
$$
x = \frac{-\text{b} \pm \sqrt{\text{b}^2 - 4\text{a}\text{c}}}{2\text{a}}
$$

Uma implementação *naive* ("ingênua") no R seria:

```{r}
baskara <- function(a, b, c) {
    denom <- 2 * a
    delta <- b^2 - 4 * a * c
    sqrt_delta <- sqrt(delta)
    x1 <- (-b - sqrt_delta)/denom
    x2 <- (-b + sqrt_delta)/denom
    return(c(x1, x2))
}
```

- Por quê "ingênua"?
  1. É possível fazer tudo isso em uma linha
  2. Não existem mecanismos para lidar com possíveis erros

---
# Encontrando erros

Alguns resultados:

```{r}
baskara(-3, 2, 1)
baskara(0, 2, 1) # 2 * a = 0
baskara(3, 2, 1) # 2^2 - 4 * 3 * 1 = -8
```

Usando `traceback()` para tentar identificar onde está o erro:

```{r, eval=FALSE}
traceback()
# No traceback available
```

Não é informativo, pois não existe um erro definido formalmente na
função.

---
# Encontrando erros

Quais os possíveis problemas (numéricos)?

1. Quando $a = 0$
2. Quando $\sqrt{\Delta} < 0$

--

Resolvendo o primeiro problema:

```{r}
baskara <- function(a, b, c) {
    if(a == 0) stop("Argumento `a` não pode ser zero.") #<<
    denom <- 2 * a
    delta <- b^2 - 4 * a * c
    sqrt_delta <- sqrt(delta)
    x1 <- (-b - sqrt_delta)/denom
    x2 <- (-b + sqrt_delta)/denom
    return(c(x1, x2))
}
```

```{r, error=TRUE}
baskara(0, 2, 1)
```
```{r, eval=FALSE}
traceback()
# 2: stop("Argumento `a` não pode ser zero.") at #2
# 1: baskara(0, 2, 1)
```

```{r eval=FALSE}
getOption("warn")
options(warn = 2)
baskara(3, 2, 1)
traceback()
options(warn = 0)
```

---
# Encontrando erros

Resolvendo o segundo problema:

```{r}
baskara <- function(a, b, c) {
    if(a == 0) stop("Argumento `a` não pode ser zero.")
    denom <- 2 * a
    delta <- b^2 - 4 * a * c
    if(delta < 0) stop("Delta é negativo.") #<<
    sqrt_delta <- sqrt(delta)
    x1 <- (-b - sqrt_delta)/denom
    x2 <- (-b + sqrt_delta)/denom
    return(c(x1, x2))
}
```

```{r, error=TRUE}
baskara(3, 2, 1)
```
```{r, eval=FALSE}
traceback()
# 2: stop("Delta é negativo.") at #5
# 1: baskara(3, 2, 1)
```

- O resultado é lido de baixo para cima.
- O `traceback()` para na função que causou o erro (nesse caso óbvio), e
  mostra qual a linha correspondente dentro da função.

---
# Encontrando erros

Usando `browser()`

- Permite "entrar" no ambiente (temporário) da função em um ponto
  específico, depois de chamar a função.

```{r, eval=FALSE}
baskara <- function(a, b, c) {
    denom <- 2 * a
    delta <- b^2 - 4 * a * c
    browser() #<<
    sqrt_delta <- sqrt(delta)
    x1 <- (-b - sqrt_delta)/denom
    x2 <- (-b + sqrt_delta)/denom
    return(c(x1, x2))
}
```

```{r, eval=FALSE}
baskara(3, 2, 1)
# Called from: baskara(3, 2, 1)
# Browse[1]> debug at #5: sqrt_delta <- sqrt(delta)
# Browse[2]>
```

---
# Encontrando erros

Note que:

- O prompt do console muda de `> ` para `Browse[2]> `

- Você está agora dentro do ambiente da função. Isso significa que:
  - Os objetos que você tem acesso são os argumentos e outras expressões
    executadas até esse ponto na função. Veja `ls()`.
  - Os objetos criados no seu ambiente global não ficam visíveis.
  - Você pode criar e/ou alterar objetos da função.

- Cada <kbd>Enter</kbd> executa uma nova linha, até a última.

- Você pode alterar os argumentos para ver o resultado.

- Para sair digite `Q`.

(Rode o script para ver como funciona).

---
# Encontrando erros

Usando `debug()`:

- Uma forma mais geral para entrar no modelo `browser` da função.
- Não especifica nada de especial dentro da função.
- A função entra em modo `browser()` desde a primeira linha.

Voltando com a função `baskara()` *naive*:

```{r, eval=FALSE}
baskara <- function(a, b, c) {
    denom <- 2 * a
    delta <- b^2 - 4 * a * c
    sqrt_delta <- sqrt(delta)
    x1 <- (-b - sqrt_delta)/denom
    x2 <- (-b + sqrt_delta)/denom
    return(c(x1, x2))
}
```

```{r, eval=FALSE}
## Para iniciar o debug, use:
debug(baskara)
## Para entrar em modo de debug, chame a função com argumentos:
baskara(3, 2, 1)
## Para sair do modo debug da função, faça:
undebug(baskara)
## Ou, para entrar em modo de debug apenas uma vez e sair, use:
debugonce(baskara)
```

---
# Ignorando erros

Existem duas funções para ignorar erros:

- `try()`: ignora o erro, mas cria um objeto com a classe `try-error`
- `tryCatch()`: define alguma ação quando ocorrer um erro

Voltando ao exemplo da função `baskara()` com as funções `stop()`:

```{r}
baskara <- function(a, b, c) {
    if(a == 0) stop("Argumento `a` não pode ser zero.") #<<
    denom <- 2 * a
    delta <- b^2 - 4 * a * c
    if(delta < 0) stop("Delta é negativo.") #<<
    sqrt_delta <- sqrt(delta)
    x1 <- (-b - sqrt_delta)/denom
    x2 <- (-b + sqrt_delta)/denom
    return(c(x1, x2))
}
```

---
# Ignorando erros

**Usando `try()`:**

.pull-left[
Sem o `try()`, o objeto não é criado:

```{r, error=TRUE}
baskara(0, 2, 1)
er1 <- baskara(0, 2, 1)
er1
```

Com o `try()`, o objeto é criado e possui a classe `try-error`:

```{r, error=TRUE}
try(baskara(0, 2, 1))
er2 <- try(baskara(0, 2, 1))
er2
class(er2)
```
]

.pull-right[
Não existe uma forma pronta de lidar com essa classe, mas você pode
definir o que deve acontecer:

```{r}
if(class(er2) == "try-error") c(NA, NA)
```
Com `tryCatch()` podemos definir previamente o resultado quando ocorrer
um erro:

```{r}
tryCatch(baskara(0, 2, 1),
         error = function(cmd) c(NA, NA))
tryCatch(baskara(3, 2, 1),
         error = function(cmd) c(NA, NA))
```
]

---
# Ignorando erros

Isso é útil quando se deseja que a função não pare durante uma execução

```{r error=TRUE}
baskara2 <- function(a, b, c) {
    if(a == 0) stop("Argumento `a` não pode ser zero.") #<<
    denom <- 2 * a
    delta <- b^2 - 4 * a * c
    ## if(delta < 0) stop("Delta é negativo.") #<<
    sqrt_delta <- tryCatch(sqrt(delta), #<<
                           warning = function(cmd) NA) #<<
    x1 <- (-b - sqrt_delta)/denom
    x2 <- (-b + sqrt_delta)/denom
    return(c(x1, x2))
}

baskara(0, 2, 1)
baskara2(0, 2, 1)

baskara(3, 2, 1)
baskara2(3, 2, 1)
```

---
class: center, middle, inverse
# Desafio

---
# Desafio

- Analise o resultado da função `profvis()` do slide 14.

- Verifique os pontos críticos da execução e propornha mudanças para
  otimizar o código.

- Use também a função `microbenchmark()` para avaliar suas alternativas
  propostas.
