---
title: "Técnicas de programação"
author: Fernando Mayer
date: 2019-08-29
bibliography: ../ref.bib
output:
  xaringan::moon_reader:
    # css: ["default", "fc", "fc-fonts", "fira.css"]
    css: ["default", "fc", "fc-fonts"]
    self_contained: TRUE
    nature:
      highlightStyle: github
      highlightLines: TRUE
---


```{r, cache=FALSE, include=FALSE}
source("../setup_knitr.R")
```

# Introdução

- "O R não é uma linguagem rápida". Não é por acaso:
  - Foi desenvolvido para análise de dados interativa
  - Não foi pensado em ser o mais eficiente possível
  - Para a maioria das tarefas, é rápido o bastante

- Por isso, é importante:
  - Identificar os "gargalos" no código, que podem ser otimizados
  - Identificar expressões que causam erros, e como lidar com estes
    erros

- Técnicas gerais de programação:
  - Identificar e arrumar problemas de performance
  - Identificar e arrumar erros (*bugs*)

---
# Introdução

As técnicas que precisamos conhecer são:

- **Benchmarking** é o processo de avaliar a performance de operações
específicas repetidamente.
- **Profiling** é o processo de fazer o benchmark para cada instrução de
uma função/rotina.
- **Debugging** é o processo de buscar e resolver erros. Técnicas de
debugging permitem avaliar a função passo a passo quando chamada.
- **Error handling** (*tratamento de erro*) é o processo de "prever"
possíveis erros e fazer alguma ação quando ocorrerem.

.pull-left[
## Performance de código

- Benchmarking
- Profiling
]

.pull-right[
## Tratamento de erros

- Debugging
- Error handling
]

---
class: center, middle, inverse
# Performance de código

---
## Benchmarking

```{r}
library(microbenchmark)
(df <- data.frame(v = 1:4, name = letters[1:4]))
microbenchmark(df[3, 2], df[3, "name"], df$name[3])
```

```{r}
x <- runif(1e6)
microbenchmark(sqrt(x), x^0.5)
```

---
## Profiling


```{r}
Rprof()
y <- sqrt(x)
Rprof(NULL)
summaryRprof()
```

---
## Profiling

---
class: center, middle, inverse
# Tratamento de erros

---
## Tipos de erros

- Error
- Warning
- Message
- Condition

---
## Ignorando erros

---
## Encontrando erros

---
## Teste

```{r}
baskara <- function(a, b, c) {
    delta <- b^2 - 4 * a * c
    denom <- 2 * a
    sqrt_delta <- sqrt(delta)
    x1 <- (-b - sqrt_delta)/denom #<<
    x2 <- (-b + sqrt_delta)/denom
    return(c(x1, x2))
}
baskara(-3, 2, 1)
baskara(0, 2, 1)
```
