---
title: "Geração de números aleatórios uniformes"
author: Fernando Mayer
date: 2019-09-06
bibliography: ../ref.bib
output:
  xaringan::moon_reader:
    # css: ["default", "fc", "fc-fonts", "fira.css"]
    css: ["default", "fc", "fc-fonts"]
    self_contained: TRUE
    nature:
      # highlightStyle: github
      highlightLines: TRUE
      countIncrementalSlides: FALSE
---


```{r, cache=FALSE, include=FALSE}
source("../setup_knitr.R")
```

# Introdução

- Simulação computacional de processos estocásticos depende da
geração de números aleatórios (GNA).
- Inferência Bayesiana, jogos digitais, otimização estocástica também.

Objetivos:

- Discutir a importância da geração de números aleatórios em Estatística.
- Descrever os principais algorítmos para GNA uniformes.

---
# A distribuição uniforme

Se uma variável aleatória $X$ tem distribuição uniforme contínua entre
$a$ e $b$, denotamos $X \sim \text{U}(a, b)$, e sua função de
densidade é

$$
f(x, a, b) = \frac{1}{b - a} \cdot I(a \leq x < b), \quad -\infty < a <
b < \infty.
$$

A função de probabilidade é

$$
F(x, a, b) = \Pr(X < x) = \int_{-\infty}^{x} f(x, a, b)\, \text{d}x =
\begin{cases}
0, & x < a \\
\dfrac{x - a}{b - a}, & a \leq x < b\\
1, & x \geq b.
\end{cases}
$$

A média e variância são funções dos parâmetros

$$
\text{E}(X) = \frac{a + b}{2} \quad\text{e}\quad \text{V}(X) =
\frac{(b - a)^2}{12}.
$$

---
# Importância da distribuição uniforme

- A distribuição tem pouca importância do ponto de vista de
modelagem.
- Porém, para simulação computacional, ela é central.
- Números aleatório da Uniforme são:
  - O principal ingrediente para GNA de outras distribuições.
  - Usados em várias aplicações de Monte Carlo
  (e.g. integração MC, inf. Bayesiana por MCMC, etc.)
  - Utilizados em otimização estocástica.
  - Empregados em jogos digitais (e.g. poker online).

---
# Geração de números aleatórios

### Números aleatórios reais

- São gerados por dispositivos via processos físicos.
  - Globo de sorteio da Mega-Sena e bingos.
  - Lançamento de um dado, moeda.
  - Roleta de cassino.
- Para uso em maior escala, são geralmente baseados em fenômenos
que geram um nível baixo de rúido.
  - Ruído termal.
  - Ruído fotoelétrico.
  - Ruído acústico.
  - Movimento browniano de partículas.
- Os sinais precisam ser traduzidos para números (intensidade).
- A distribuição da v.a. pode não ter forma conhecida.
- A v.a. pode ter correlação serial.
- São usados em criptografia.

Veja:

- https://www.random.org/
- https://www.fsf.org/blogs/gnu-press/neug-trng

---
# Geração de números aleatórios

### Números pseudo aleatórios

- São gerados por programas de computador, ou seja, algorítmos.
- Os número não são realmente aleatórios, pois, dado o algorítmo
gerador, pode-se prever os números (tem reprodutibilidade).
- Do ponto de vista Estatístico, os números são imprevisíveis.
- Bons GNA terão propriedades interessantes para aplicações
Estatística.

---
# Geração de números pseudo aleatórios

- Uma sequência de números gerados por um algoritmo, completamente
  determinado pelo valor inicial do algoritmo: **semente** (*seed*) ou
  **chave** (*key*).
- Embora o determinismo possa não ser desejado, ele possui algumas
  vantagens:
  - Em simulação, permite repetir o mesmo processo usando a mesma
    semente
  - São mais eficientes, pois podem produzir grandes sequências em pouco
    tempo
- Por construção, os algoritmos são **periódicos**: a sequência se
  repete a longo prazo
  - No entanto, os algoritmos modernos possuem períodos tão longos, que
    a periodicidade pode ser desprezada

---
# Geração de números pseudo aleatórios

Um gerador de números pseudo aleatórios é uma estrutura do tipo
$$
\mathbb{\Theta} = (S, s_0, f, U, g)
$$
onde:

- $S$ é um conjunto **finito** de estados
- $s_0$ é o estado incial ou **semente**
- $f: S \rightarrow S$ é uma função de tranformação
- $U$ é um conjunto **finito** de símbolos de saída
- $g: S \rightarrow U$ é uma função de saída


---
# Geração de números pseudo aleatórios

De maneira geral, a geração de números aleatórios é da seguinte forma:

1. Defina o estado inicial (semente) $s_0$
2. Para $n = 1, 2, 3, \ldots$ faça $s_n = f(s_{n-1})$
3. Para cada $n$, calcule $u_n = g(s_n)$

O **período** é definido pelo menor inteiro $p$, de forma que
$$
s_{p+n} = s_n
$$

---
# Geração de números pseudo aleatórios

Dessa forma, **aparentemente** qualquer função $f(\cdot)$ recursiva
poderia ser usada como um gerador. Por exemplo:

```{r}
naive <- function(n, x0, a) {
    x <- integer(n + 1)
    x[1] <- x0
    for(i in 2:length(x)) {
        x[i] <- (a * x[i - 1])
    }
    return(x[-1])
}
naive(n = 10, x0 = 2, a = 345)
```

É um gerador válido, mas não necessariamente bom.

---
# Geração de números pseudo aleatórios

O que faz um gerador ser bom?

- A sequência deve ser intuitivamente aleatória
- Essa aleatoriedade deve ser estabelecida teoricamente, ou passar por
  testes de aleatoriedade
- Deve-se conhecer alguma coisa sobre as propriedades teóricas do
  gerador
- A distribuição da v.a. é matematicamente conhecida
(e.g. distribuição Uniforme).
- O gerador produz v.a. que não apresentarem correlação serial, ou
seja, as realizações são independentes umas das outras.

Isso indica que geradores *ad hoc* (como o exemplo acima) devem ser
evitados.

---
# GNA de von Neumann

#### Artigo

von Neumann, J. (1951). Various Techniques Used in Connection with
Random Digits. In the Monte Carlo Method (ed. A.S. Householder et al.,
36-38). **Nat. Bur. Standards Appl.** Math Ser. no. 12.

#### Algorítmo

- Definir um número $u_0$ de quatro digitos decimais e atribuir
$i = 0$.
- Calcular $u_i^2$. Agregar zeros à esquerda, quando necessário, para
manter representação com 4 digitos: $u_i^2 = d_7 d_6... d_0$, onde cada
$d_j$ é um inteiro entre 0 e 9.
- Fazer $u_{i+1} = d_5 d_4 d_3 d_2$.
- Incrementar $i$ fazendo $i = i+1$.
- Repetir 2-4 até obter a sequência de tamanho desejado.

Implemente e inspecione as propriedades deste GNA Uniformes.

---
# Geração de números pseudo aleatórios: métodos

- Existem vários algorítmos para GNA. No R, existem 7 opções para
o algorítmo de GNA.
- Peça `help(Random)` para consultar a respectiva documentação.

Algorítmos disponíveis no R:

- Wichmann-Hill.
- Marsaglia-Multicarry.
- Super-Duper.
- Mersenne-Twister (*default*).
- Knuth-TAOCP-2002.
- Knuth-TAOCP.
- L'Ecuyer-CMRG.

---
# Gerador congruencial linear (GCL)

O método congruencial linear é baseado na seguinte expressão recursiva

$$
\begin{align*}
f(x_{i}) = (a x_{i-1} + c) \text{ mod } m
\end{align*}
$$

onde:

- $a \in \mathbb{N}^{+}$ é chamado de multiplicador,
- $c \in \mathbb{N}^{+}$ é chamado de incremento,
- $m \in \mathbb{N}^{+}$ é chamado de módulo.

Um caso particular é quando $c=0$

$$
\begin{align*}
f(x_{i}) = a x_{i-1} \text{ mod } m
\end{align*}
$$

Nesse caso é chamado de gerador congruencial multiplicativo.

Para obter valores uniformes no intervalo $[0,1]$ ainda é necessário

$$
g(x_i) = \frac{x_i}{m}
$$

---
# Gerador congruencial linear (GCL)

Implementação básica

```{r}
rcl <- function(n, x0, m, a, c, unit = TRUE) {
    x <- integer(n + 1)
    x[1] <- x0
    for(i in 2:length(x)) {
        x[i] <- (a * x[i - 1] + c) %% m
    }
    if(unit) x <- x/m
    return(x[-1])
}
```

Alguns resultados

```{r}
rcl(n = 10, x0 = 1, m = 1e6, a = 1, c = 1)
rcl(n = 10, x0 = 1, m = 1e6, a = 143, c = 1)
## Congruencial multiplicativo
rcl(n = 10, x0 = 1, m = 1e6, a = 1, c = 0)
rcl(n = 10, x0 = 1, m = 1e6, a = 143, c = 0)
```

---
# Gerador congruencial linear (GCL)

- Naturalmente, a escolha de $a$, $c$ e $m$ deve ser feita com cuidado
- Não são quaisquer valores que gerarão uma boa sequência
- Em geral:
  - $m$ deve ser um número inteiro grande
  - $c$ e $m$ devem ser relativamente primos
  - $a$ de tal forma que $ax \text{ mod } m \neq 0$
- O período será no máximo $m$

```{r}
## Periodo = 4 < m = 10
rcl(n = 12, x0 = 7, m = 10, a = 7, c = 7, unit = FALSE)
## Outros períodos
rcl(n = 12, x0 = 8, m = 10, a = 7, c = 7, unit = FALSE)
rcl(n = 12, x0 = 1, m = 10, a = 7, c = 7, unit = FALSE)
rcl(n = 12, x0 = 0, m = 10, a = 7, c = 7, unit = FALSE)
rcl(n = 12, x0 = 2, m = 10, a = 7, c = 7, unit = FALSE)
rcl(n = 12, x0 = 2, m = 100, a = 7, c = 7, unit = FALSE)
```

---
# Gerador congruencial linear (GCL)

Algumas combinações destes valores já foram estabelecidas na literatura.

Por exemplo, Park e Mller (1988) definiram $m = 2^31 - 1$, $a=7^5$ e
$c=0$ como uma boa combinação.

```{r}
## Park e Miller
rcl(n = 12, x0 = 7, m = 2^31 - 1, a = 7^5, c = 0, unit = FALSE)
rcl(n = 12, x0 = 7, m = 2^31 - 1, a = 7^5, c = 0, unit = TRUE)
```

Alguns outros métodos disponíveis.

| GNA             | m            | a           | c          |
|-----------------|--------------|-------------|------------|
| Knuth-Lewis     | $2^{32}$     | $1664525$   | $1.01e9^1$ |
| Lavaux-Jenssens | $2^{48}$     | $31167285$  | $1$        |
| Haynes          | $2^{64}$     | $6.36e17^2$ | $1$        |
| Marsaglia       | $2^{32}$     | $69069$     | $0$        |
| Park-Miller     | $2^{31} - 1$ | $16807$     | $0$        |
|                 |              |             |            |


---
# Gerador Mersenne Twister

- Proposto por Matsumoto e Nishimura (1998)
- É o método padrão implementado na função `runif()`
- Atualmente é o que possui as melhores propriedades de um bom gerador
- O nome vem do fato de que seu período é um número **primo de
  Mersenne**, i.e., um primo da seuinte forma: $M_p = 2^p - 1$
- O gerador trabalha internamente com números binários, por isso é
  altamente eficiente computacionalmente (por isso também, o método não
  é simples)
- O período da sequência é de
$2^{19927} - 1 \approx 4.3 \times 10^{6001}$

---
# Testes de aleatoriedade

Existem diversos tipos de teste para a aleatoriedade de uma sequência.

- [Dieharder: A Random Number Test
  Suite](http://webhome.phy.duke.edu/~rgb/General/dieharder.php): uma
  série de testes, adotado como "padrão" atualmente
- Testes visuais
  - Gráfico da sequência
  - Histograma
  - ACF (autocorrelação)
- Testes estatísticos
  - Teste de qui-quadrado
  - Teste não paramétrico de Kolmogorov-Smirnov

Gera uma sequência como exemplo

```{r}
x <- rcl(n = 1000, x0 = 1, m = 2^12, a = 125, c = 1, unit = TRUE)
```

---
# Testes visuais

```{r, out.width="70%", fig.show="hold", echo=c(2,3)}
par(mfrow = c(1, 2))
plot(x)
hist(x)
par(mfrow = c(1, 1))
```

---
# Testes visuais

ACF para correlação serial

```{r, out.width="70%"}
acf(x)
```

---
# Teste de qui-quadrado

```{r}
xc <- cut(x, breaks = seq(0, 1, 0.1), include.lowest = TRUE)
table(xc)
chisq.test(x = table(xc))
```

---
# Teste de Kolmogorov-Smirnov

```{r, out.width="55%", fig.show="hold"}
ks.test(x, "punif")
plot(ecdf(x))
plot(ecdf(runif(1000)), add = TRUE, col = 2)
```
