---
title: "Geração de números aleatórios não uniformes"
subtitle: "Método da transformação integral de probabilidade"
author: Fernando Mayer
date: 2019-09-10
bibliography: ../ref.bib
output:
  xaringan::moon_reader:
    # css: ["default", "fc", "fc-fonts", "fira.css"]
    css: ["default", "fc", "fc-fonts"]
    self_contained: TRUE
    nature:
      # highlightStyle: github
      highlightLines: TRUE
      countIncrementalSlides: FALSE
---

```{r, cache=FALSE, include=FALSE}
source("../setup_knitr.R")
```

# Introdução

- A GNA Uniformes são o ponto de partida para GNA de outras
distribuições.

- Do ponto de vista de simulação computacional, é importante
gerar números das distribuições de probabilidade mais comuns.

- Também é importante saber gerar números de distribuições desconhecidas
  ou da qual se sabe apenas seu núcleo

#### Objetivos

- Mostrar a GNA de VAs contínusa e discretas

- Apresentar o método da transformação integral de probabilidades

---
# Distribuição uniforme: propriedades

Se $X \sim \text{U}(a, b)$, então sua função de densidade é

$$
f(x; a, b) = \frac{1}{b - a} \cdot I(a \leq x < b), \quad -\infty < a <
b < \infty.
$$

A função de distribuição é

$$
F(x; a, b) = \Pr(X < x) = \int_{-\infty}^{x} f(x, a, b)\, \text{d}x =
\begin{cases}
0, & x < a \\
\dfrac{x - a}{b - a}, & a \leq x < b\\
1, & x \geq b.
\end{cases}
$$

#### Caso particular: $X \sim \text{U}(0, 1)$

$$
f(x) = 1, \quad 0 < x < 1
$$

$$
F(x) =
\begin{cases}
0, & x < 0 \\
x, & 0 \leq x < 1\\
1, & x \geq b.
\end{cases}
$$

---
# Distribuição uniforme: propriedades

```{r, fig.show='hold', out.width='60%'}
x <- seq(0, 1, 0.01)
fx <- dunif(x)
par(mfrow = c(1, 2))
plot(x, fx, type = "l")
plot(ecdf(x))
par(mfrow = c(1, 1))
```

---
# Transformação integral de probabilidade

- Definição.
- Prova.
- Observações.

---
# Transformação integral de probabilidade

- Como $F_X^{-1}(u) = x$, então $F_X^{-1}(u)$ possui a mesma
  distribuição de $X$

- Portanto, para gerar um valor aleatório de $X$, determine
$u \sim \text{U}(0,1)$ e calcule a inversa $F_X^{-1}(u)$

- O método é de fácil implementação, desde que $F_X^{-1}(u)$ seja fácil
  de ser determinada

- O método serve para gerar variáveis contínuas ou discretas.

#### Resumindo:

1. Determine a função inversa $F_X^{-1}(u)$
2. Escreva um comando ou função para calcular $F_X^{-1}(u)$
3. Para cada valor aleatório a ser gerado:
  - (a) Obtenha um valor aleatório $u$ de $\text{U}(0,1)$
  - (b) Calcule $x = F_X^{-1}(u)$

---
# Variáveis contínuas

Considere a seguinte distribuição de probabilidade:

$$
f(x) = 3x^2, \quad 0 < x < 1
$$

A função de distribuição é

$$
F(x) = \int_0^x 3v\, dv = x^3
$$

A inversa é

$$
u = x^3 \quad \Rightarrow \quad x = u^{1/3} = F_X^{-1}(u)
$$

Uma implemantação simples seria

```{r}
## Gera 1000 valores da uniforme
n <- 1000
u <- runif(n)
## Calcula a inversa
x <- u^(1/3)
```

---
# Variáveis contínuas

```{r, out.width='70%'}
## Histograma dos valores gerados pelo método da inversa
hist(x, prob = TRUE)
## Modelo teórico
curve(3 * x^2, from = 0, to = 1, add = TRUE, col = 2)
```

---
# Variáveis contínuas

Uma v.a. $X$ segue o **modelo exponencial** com parâmetro $\lambda > 0$
se sua densidade é dada por
$$
f(x) = \lambda e^{-\lambda x} \cdot I(x > 0),
$$

sendo $\lambda > 0$. Denota-se por $X \sim \text{Exp}(\lambda)$.

A função de distribuição da Exponencial é
$$
F(x) = \int_{0}^{x} f(v)\, \text{d}v = 1 - \exp\{(-\lambda x)\}.
$$

Dessa forma, a inversa de $F(x)$ é
$$
\begin{align*}
u &= 1 - \exp\{-\lambda x\}\\
1 - u &= \exp\{-\lambda x\}\\
\log(1 - u) &= -\lambda x\\
-\frac{\log(1 - u)}{\lambda} &= x\\
\therefore \quad x &= F^{-1}(u) = -\frac{\log(1 - u)}{\lambda}.
\end{align*}
$$

---
# Variáveis contínuas

#### Implementação em R

```{r}
randexp <- function(n, lambda) {
    u <- runif(n)
    x <- -log(1 - u)/lambda
    return(x)
}
```

---
# Variáveis contínuas

```{r, out.width='60%'}
x <- randexp(n = 1000, lambda = 0.5)
Fx <- function(x, lambda) 1 - exp(-lambda * x)
plot(ecdf(x))
curve(Fx(x, lambda = 0.5), add = TRUE, col = 2, from = 0)
legend("right", legend = c("Empírica", "Teórica"),
       lty = 1, col = 1:2, bty = "n")
```

---
# Variáveis contínuas

#### Uniforme no intervalo $[a,b]$

Se $X \sim U[a,b]$ então
$$
f(x) = \frac{1}{b - a}, \quad  a \leq x \leq b
$$
Sua função de distribuição é
$$
F(x) = \int_{a}^{x} f(v)\, \text{d}v = \frac{x-a}{b-a}, \quad
a \leq x \leq b
$$
Sua inversa é
$$
u = \frac{x-a}{b-a} \quad \Rightarrow \quad
x = a + (b-1)u
$$
```{r}
randunif <- function(n, a, b) {
    u <- runif(n)
    x <- a + (b - 1) * u
    return(x)
}
```

---
# Variáveis contínuas

#### Uniforme no intervalo $[a,b]$

```{r, out.width='60%'}
x <- randunif(n = 1000, a = 1, b = 10)
Fx <- function(x, a, b) (x - a)/(b - a)
plot(ecdf(x))
curve(Fx(x, a = 1, b = 10), add = TRUE, col = 2, from = 0)
legend("right", legend = c("Empírica", "Teórica"),
       lty = 1, col = 1:2, bty = "n")
```

---
# Variáveis contínuas

#### Gama

Se $X \sim G[r,\lambda]$ então
$$
f(x) = \frac{1}{\Gamma(r)\lambda^r} x^{r-1} e^{\frac{x}{\lambda}},
\quad  x > 0
$$
Sua função de distribuição é
$$
F(x) = \int_{0}^{x} f(v)\, \text{d}v =
\frac{1}{\Gamma(r)} \gamma \left(r, \frac{x}{\lambda} \right)
$$
Sua inversa é
$$
u = \frac{1}{\Gamma(r)} \gamma \left(r, \frac{x}{\lambda} \right)
\quad \Rightarrow \quad
x = \frac{u^{-(r+1)}}{\Gamma(r)\lambda^r}e^{-u/\lambda}
$$
Onde $\gamma(\cdot)$ é a [função gama
incompleta](https://en.wikipedia.org/wiki/Incomplete_gamma_function).
```{r}
randgama <- function(n, r, lambda) {
    u <- runif(n)
    x <- (u^(-(r + 1))/(gamma(r) * lambda^r)) * exp(-u/lambda)
    return(x)
}
```

---
# Variáveis discretas

A GNA de VAs discretas é feito por busca direta no intervalo ao qual o
valor uniforme pertence na distribuição acumulada.

Se $X$ é uma VA discreta e

$$
\begin{align}
\ldots < x_{i-1} < x_i < x_{i+1} < \ldots
\end{align}
$$

são os **pontos de descontinuidade** de $F_X(x)$, então a transformação
inversa é

$$
\begin{align}
F_X^{-1}(u) = x_i, \quad \text{ onde } \quad
F_X(x_{i-1}) < u \leq F_X(x_{i})
\end{align}
$$

Portanto, para cada valor:

1. Gere $u$ de $U(0,1)$
2. Define $x_i$ onde $F_X(x_{i-1}) < u \leq F_X(x_{i})$

**Obs.:** o passo 2 pode ser difícil para algumas distribuições.

---
# Variáveis discretas

#### Bernoulli

Se $X \sim Ber(p)$ então
$$
P(X=x) = p^x (1-p)^{n-x}, \quad  x=0,1
$$
Sua função de distribuição é
$$
F_X(x) =
\begin{cases}
1-p, & x = 0 \\
1,   & x = 1
\end{cases}
$$
Portanto, se $p=0.4$, por exemplo,
$$
F_X^{-1}(u) =
\begin{cases}
1, & u > 0.6 \\
0,   & u \leq 0.6
\end{cases}
$$
Uma implementação elegante seria
```{r}
n <- 1000
u <- runif(n)
x <- as.integer(u > 0.6)
```

---
# Variáveis discretas

#### Bernoulli

Mas poderiamos pensar em formas diferentes:

```{r}
## Uma forma mais longa (e menos eficiente) ----------------------------
x2 <- integer(n)
q <- 1 - p
for(i in 1:length(x2)) {
    if(u[i] < q) {
        x2[i] <- 0L
    } else {
        x2[i] <- 1L
    }
}
identical(x, x2)
## Usando ifelse vetorizado --------------------------------------------
x3 <- ifelse(u < q, 0L, 1L)
identical(x2, x3)
## Usando seleção condicional ------------------------------------------
x4 <- integer(n)
x4[u >= q] <- 1L
identical(x3, x4)
```

---
# Variáveis discretas

#### Bernoulli

```{r, out.width='50%', fig.show='hold'}
plot(ecdf(x))
curve(pbinom(x, size = 1, p = p), add = TRUE, type = "s", col = 2)
```

Outras formas de gerar da Bernoulli:

```{r, eval=FALSE}
rbinom(n, size = 1, prob = p)
sample(c(0, 1), size = n, replace = TRUE, prob = c(0.6, 0.4))
```

---
# Variáveis discretas

#### Uniforme discreta

Se $X$ tem distribuição uniforme discreta com $k$ valores, o seu
suporte é o conjunto $x \in \{1, 2, \ldots, k\}$, $k \geq 2$. A função
de probabilidade é
$$
p(x) = \frac{1}{k} \cdot I(x \in \{1, 2, \ldots, k\}).
$$

A função de probabilidade acumulada é
$$
F(x) = \frac{x}{k}.
$$

Gera-se números da VA uniforme $U \sim \text{U}(0, 1)$ e obtém-se
números da VA $X$ de distribuição uniforme discreta usando

$$
X =
\begin{cases}
1, & \text{se } U < 1/k \\
2, & \text{se } 1/k \leq U < 2/k \\
\vdots & \vdots \\
k, & \text{se } (k-1)/k \leq U < 1. \\
\end{cases}
$$

---
# Variáveis discretas

#### Uniforme discreta

Uma implementação "ingênua" seria

```{r}
n <- 1000
u <- runif(n)
x <- integer(n)
k <- 10
x[u < 1/k] <- 1
x[u >= 1/k & u < 2/k] <- 2
## Seria muito trabalhoso
```

Uma implementação usando conceitos de objetos do R

```{r}
xc <- cut(u, breaks = c(0, seq(1/k, (k-1)/k, 0.1), k/k),
          include.lowest = TRUE)
table(xc)
x <- as.numeric(xc)
```

---
# Variáveis discretas

#### Uniforme discreta

```{r, fig.show='hold', out.width='60%'}
plot(ecdf(x))
plot(ecdf(sample(1:10, size = n, replace = TRUE)), add = TRUE, col = 2)
```

---
# Variáveis discretas

Considere a seguinte distribuição

```{r, out.width='60%'}
x <- 1:4
px <- c(.2, .15, .25, .4)
plot(cumsum(px), type = "s", ylim = c(0, 1))
```

---
# Variáveis discretas

#### Algoritmo de busca sequencial

```{r}
randd <- function(x, px) {
    u <- runif(1)
    x <- 1
    Fx <- px[x]
    while(u > Fx) {
        x <- x + 1
        Fx <- Fx + px[x]
    }
    return(x)
}
replicate(10, randd(x = 1:4, px = px))
```

---
# Variáveis discretas

#### Algoritmo de busca sequencial - Poisson

```{r}
randpois <- function(lambda) {
    lambda <- 5
    u <- runif(1)
    x <- 0
    p0 <- exp(-lambda)
    p <- p0
    Fx <- p
    while(u > Fx) {
        x <- x + 1
        p <- (lambda/x) * p
        Fx <- Fx + p
    }
    return(x)
}
replicate(10, randpois(lambda = 5))
```

---
# Variáveis discretas

```{r}
x <- replicate(10000, randpois(lambda = 5))
plot(ecdf(x))
curve(ppois(x, lambda = 5), add = TRUE, type = "s", col = 3)
```
