---
title: "Geração de números aleatórios não uniformes"
subtitle: "Método da transformação integral de probabilidade"
author: Fernando Mayer
date: 2019-09-10 .footnotesize[(última atualização `r Sys.Date()`)]
---

```{r, cache=FALSE, include=FALSE}
source("config/setup_knitr.R")
opts_chunk$set(fig.path = "figures/03_RNG_inversa/")
library(RefManageR)
BibOptions(check.entries = FALSE,
           bib.style = "authoryear",
           cite.style = "authoryear",
           style = "markdown",
           hyperlink = FALSE,
           dashed = FALSE)
bib <- ReadBib("config/refs.bib", check = FALSE)
xaringanExtra::use_xaringan_extra("tachyons")
## knitr::opts_chunk$set(out.width = "80%")
```

# Introdução

- A GNA Uniformes são o ponto de partida para GNA de outras
distribuições.

- Do ponto de vista de simulação computacional, é importante
gerar números das distribuições de probabilidade mais comuns.

- Também é importante saber gerar números de distribuições desconhecidas
  ou da qual se sabe apenas seu núcleo

### Objetivos

- Mostrar a GNA de VAs contínusa e discretas

- Apresentar o método da transformação integral de probabilidades

---
# Distribuição uniforme: propriedades

Se $X \sim \text{U}(a, b)$, então sua função de densidade é

$$
f(x; a, b) = \frac{1}{b - a} \cdot I(a \leq x < b), \quad -\infty < a <
b < \infty.
$$

A função de distribuição é

$$
F(x; a, b) = \Pr(X < x) = \int_{-\infty}^{x} f(x, a, b)\, \text{d}x =
\begin{cases}
0, & x < a \\
\dfrac{x - a}{b - a}, & a \leq x < b\\
1, & x \geq b.
\end{cases}
$$

### Caso particular: $X \sim \text{U}(0, 1)$

$$
f(x) = 1, \quad 0 < x < 1
$$

$$
F(x) =
\begin{cases}
0, & x < 0 \\
x, & 0 \leq x < 1\\
1, & x \geq b.
\end{cases}
$$

---
# Distribuição uniforme: propriedades

```{r, fig.show='hold', out.width='50%'}
x <- seq(0, 1, 0.01)
fx <- dunif(x)
par(mfrow = c(1, 2))
plot(x, fx, type = "l")
plot(ecdf(x))
par(mfrow = c(1, 1))
```

---
# Transformação integral de probabilidade

### Definição (Transformação Integral de Probabilidade)

<!-- Mood, pg. 202; Casella e Berger, pg. 49 -->

.content-box-yellow[
(a) Se $X$ é uma variável aleatória com função de distribuição acumulada
$F_X(x)$, então $U = F_X(X)$ é uniformemente distribuída no intervalo
$(0,1)$, isto é, $P[U \leq u] = u$, $0 < u < 1$.
]

.content-box-purple[
(b) Se $U$ é uniformemente distribuída mo intervalo $(0,1)$, então
$X = F_{X}^{-1}(U)$ possui função de distribuição acumulada
$F_X(\cdot)$.
]

### Demonstração

.pull-left[
Parte (a)
$$
\begin{align*}
P[U \leq u] &= P[F_X(X) \leq u] \\
 &= P[F_{X}^{-1}(F_X(X)) \leq F_{X}^{-1}(u)] \\
 &= P[X \leq F_{X}^{-1}(u)] \\
 &= F_X(F_{X}^{-1}(u)) \\
 &= u
\end{align*}
$$
]

.pull-right[
Parte (b)
$$
\begin{align*}
P[X \leq x] &= P[F_X^{-1}(U) \leq x] \\
 &= P[F_{X}(F_X^{-1}(U)) \leq F_{X}(x)] \\
 &= P[U \leq F_{X}(x)] \\
 &= F_X(x)
\end{align*}
$$
]

---
# Transformação integral de probabilidade

### Observação

Se $F_X$ for estritamente crescente, então $F_X^{-1}$ é bem definida
por
$$
F_X^{-1}(u) = x \quad \Longleftrightarrow \quad F_X(x) = u.
$$
No entanto, por definição, $F_X$ pode ser não decrescente (constante em
algum intervalo), então $F_X^{-1}$ não é bem definida.

Considere que, se $x_1$ e $x_2$, $x_1 < x_2$, são os limites (inferior e
superior, respectivamente) da parte não descrescente de uma função,
então qualquer $x$ que satisfaça $x_1 \leq x \leq x_2$ satisfaz
$F_X(x) = u$. Esse problema é evitado definindo $F_X^{-1}(u)$ para
$0 < u < 1$ por
$$
F_X^{-1}(u) = \inf \\{ x \, : \, F_X(x) \geq u \\}
$$
ou seja, o menor valor (ínfimo) de $x$ no subconjunto de valores
formados por $F_X(x) \geq u$. Dessa forma, por essa definição, se houver
um $x$ que satisfaça $x_1 \leq x \leq x_2$, então $F_X^{-1}(u) = x_1$.

<!-- Tem que ter os graficos aqui!!! -->

```{r, include=FALSE}
curve(pnorm, -3, 3)
curve(pexp, 0, 5)
curve(pgamma(x, shape = 10, rate = 1), 0, 20)
curve(pbeta(x, shape1 = 10, shape2 = 5), 0, 1)
## Ver alguma retangular
```

---
# Transformação integral de probabilidade

- Como $F_X^{-1}(u) = x$, então $F_X^{-1}(u)$ possui a mesma
  distribuição de $X$

- Portanto, para gerar um valor aleatório de $X$, determine
$u \sim \text{U}(0,1)$ e calcule a inversa $F_X^{-1}(u)$

- O método é de fácil implementação, desde que $F_X^{-1}(u)$ seja fácil
  de ser determinada

- O método serve para gerar variáveis contínuas ou discretas.

### Resumindo:

1. Determine a função inversa $F_X^{-1}(u)$
2. Escreva um comando ou função para calcular $F_X^{-1}(u)$
3. Para cada valor aleatório a ser gerado:
  - (a) Obtenha um valor aleatório $u$ de $\text{U}(0,1)$
  - (b) Calcule $x = F_X^{-1}(u)$

---
class: inverse, middle
# Variáveis contínuas


---
# Variáveis contínuas

Considere a seguinte distribuição de probabilidade:

$$
f(x) = 3x^2, \quad 0 < x < 1
$$

A função de distribuição é

$$
F(x) = \int_0^x 3v^2\, dv = x^3
$$

A inversa é

$$
u = x^3 \quad \Rightarrow \quad x = u^{1/3} = F_X^{-1}(u)
$$

Uma implemantação simples seria

```{r}
## Gera 1000 valores da uniforme
n <- 1000
u <- runif(n)
## Calcula a inversa
x <- u^(1/3)
```

---
# Variáveis contínuas

.pull-left[
```{r, out.width='90%'}
## Histograma dos valores gerados
hist(x, prob = TRUE)
## Modelo teórico
curve(3 * x^2, from = 0, to = 1, add = TRUE, col = 2)
```
]
.pull-right[
```{r, out.width='90%'}
## Acumulada empírica
plot(ecdf(x))
## Acumulada teórica
curve(x^3, from = 0, to = 1, add = TRUE, col = 2)
legend("left", legend = c("Empírica", "Teórica"),
       lty = 1, col = 1:2, bty = "n")
```
]

---
# Variáveis contínuas

### Exponencial

.pull-left-70[
Uma v.a. $X$ segue o **modelo exponencial** com parâmetro $\lambda > 0$
se sua densidade é dada por
$$
f(x) = \lambda e^{-\lambda x} \cdot I(x > 0),
$$

sendo $\lambda > 0$. Denota-se por $X \sim \text{Exp}(\lambda)$.

A função de distribuição da Exponencial é
$$
F(x) = \int_{0}^{x} f(v)\, \text{d}v = 1 - \exp\{(-\lambda x)\}.
$$

Dessa forma, a inversa de $F(x)$ é
$$
\begin{align*}
u &= 1 - \exp\{-\lambda x\}\\
1 - u &= \exp\{-\lambda x\}\\
\log(1 - u) &= -\lambda x\\
-\frac{\log(1 - u)}{\lambda} &= x\\
\therefore \quad x &= F^{-1}(u) = -\frac{\log(1 - u)}{\lambda}.
\end{align*}
$$
]
.pull-right-30[
Implementação em R

```{r}
randexp <- function(n, lambda) {
    u <- runif(n)
    x <- -log(1 - u)/lambda
    return(x)
}
```
]

---
# Variáveis contínuas

.pull-left.code80[
```{r}
x <- randexp(n = 1000, lambda = 0.5) #<<
hist(x, freq = FALSE)
curve(dexp(x, rate = 0.5), add = TRUE, col = 2, from = 0)
```
]
.pull-right.code80[
```{r}
plot(ecdf(x))
Fx <- function(x, lambda) 1 - exp(-lambda * x)
curve(Fx(x, lambda = 0.5), add = TRUE, col = 2, from = 0)
## curve(pexp(x, rate = 0.5), add = TRUE, col = 2, from = 0)
plot(ecdf(rexp(x, rate = 0.5)), add = TRUE, col = 3)
legend("right", legend = c("Empírica", "Teórica", "rexp"),
       lty = 1, col = 1:3, bty = "n")
```
]

---
# Variáveis contínuas

### Uniforme no intervalo $[a,b]$

.pull-left-70[
Se $X \sim U[a,b]$ então
$$
f(x) = \frac{1}{b - a}, \quad  a \leq x \leq b
$$
Sua função de distribuição é
$$
F(x) = \int_{a}^{x} f(v)\, \text{d}v = \frac{x-a}{b-a}, \quad
a \leq x \leq b
$$
Sua inversa é
$$
u = \frac{x-a}{b-a} \quad \Rightarrow \quad
x = a + (b-1)u
$$
]
.pull-right-30[
```{r}
randunif <- function(n, a, b) {
    u <- runif(n)
    x <- a + (b - 1) * u
    return(x)
}
```
]

---
# Variáveis contínuas

### Uniforme no intervalo $[a,b]$

.pull-left.code80[
```{r}
x <- randunif(n = 1000, a = 1, b = 10) #<<
hist(x, freq = FALSE)
curve(dunif(x, 1, 10), add = TRUE, col = 2, from = 1)
```
]
.pull-right.code80[
```{r}
plot(ecdf(x))
Fx <- function(x, a, b) (x - a)/(b - a)
curve(Fx(x, a = 1, b = 10), add = TRUE, col = 2,
      from = 1, to = 10)
## curve(punif(x, 1, 10), add = TRUE, col = 2, from = 1, to = 10)
plot(ecdf(runif(x, 1, 10)), add = TRUE, col = 3)
legend("right", legend = c("Empírica", "Teórica", "runif"),
       lty = 1, col = 1:3, bty = "n")
```
]

---
exclude: true
# Variáveis contínuas

### Gama

.pull-left[
Se $X \sim G[r,\lambda]$ então
$$
f(x) = \frac{1}{\Gamma(r)\lambda^r} x^{r-1} e^{\frac{x}{\lambda}},
\quad  x > 0
$$
Sua função de distribuição é
$$
F(x) = \int_{0}^{x} f(v)\, \text{d}v =
\frac{1}{\Gamma(r)} \gamma \left(r, \frac{x}{\lambda} \right)
$$
Sua inversa é
$$
u = \frac{1}{\Gamma(r)} \gamma \left(r, \frac{x}{\lambda} \right)
\quad \Rightarrow \quad
x = \frac{u^{-(r+1)}}{\Gamma(r)\lambda^r}e^{-u/\lambda}
$$
Onde $\gamma(\cdot)$ é a [função gama
incompleta](https://en.wikipedia.org/wiki/Incomplete_gamma_function).
]
.pull-right.code80[
```{r}
randgama <- function(n, r, lambda) {
    u <- runif(n)
    x <- (u^(-(r + 1))/(gamma(r) * lambda^r)) * exp(-u/lambda)
    return(x)
}
```
]

---
exclude: true
# Variáveis contínuas

### Gama

.pull-left.code80[
```{r}
xx <- rgamma(1000, 1, 2)
hist(xx)
x <- randgama(n = 1000, r = 1/200, lambda = 1/200) #<<
hist(x, freq = FALSE)
curve(dunif(x, 1, 10), add = TRUE, col = 2, from = 1)
```
]
.pull-right.code80[
```{r}
plot(ecdf(x))
Fx <- function(x, a, b) (x - a)/(b - a)
curve(Fx(x, a = 1, b = 10), add = TRUE, col = 2,
      from = 1, to = 10)
## curve(punif(x, 1, 10), add = TRUE, col = 2, from = 1, to = 10)
plot(ecdf(runif(x, 1, 10)), add = TRUE, col = 3)
legend("right", legend = c("Empírica", "Teórica", "runif"),
       lty = 1, col = 1:3, bty = "n")
```
]

---
class: inverse, middle
# Variáveis discretas

---
# Variáveis discretas

A GNA de VAs discretas é feito por busca direta no intervalo ao qual o
valor uniforme pertence na distribuição acumulada.

Se $X$ é uma VA discreta e

$$
\begin{align*}
\ldots < x_{i-1} < x_i < x_{i+1} < \ldots
\end{align*}
$$

são os **pontos de descontinuidade** de $F_X(x)$, então a transformação
inversa é

$$
\begin{align*}
F_X^{-1}(u) = x_i, \quad \text{ onde } \quad
F_X(x_{i-1}) < u \leq F_X(x_{i})
\end{align*}
$$

Portanto, para cada valor:

1. Gere $u$ de $U(0,1)$
2. Define $x_i$ onde $F_X(x_{i-1}) < u \leq F_X(x_{i})$

**Obs.:** o passo 2 pode ser difícil para algumas distribuições.

---
# Variáveis discretas

### Bernoulli

.pull-left[
Se $X \sim Ber(p)$ então
$$
P(X=x) = p^x (1-p)^{1-x}, \quad  x=0,1
$$
Sua função de distribuição é
$$
F_X(x) =
\begin{cases}
1-p, & x = 0 \\
1,   & x = 1
\end{cases}
$$
Portanto, se $p=0.4$, por exemplo,
$$
F_X^{-1}(u) =
\begin{cases}
0,   & u \leq 0.6 \\
1, & u > 0.6
\end{cases}
$$
]
.pull-right[
```{r, echo=-4}
p <- 0.4; q <- 1 - p
x <- rbinom(1000, size = 1, prob = p)
plot(ecdf(x), verticals = TRUE, col.vert = "red")
## knots(ecdf(x))
```
]

---
# Variáveis discretas

### Bernoulli

.pull-left[
```{r}
## Uma implementação elegante
n <- 1000
u <- runif(n)
x <- as.integer(u > 0.6) #<<
```
```{r}
## Uma forma mais longa (e menos eficiente)
x2 <- integer(n)
p <- 0.4
q <- 1 - p
for(i in 1:length(x2)) {
    if(u[i] < q) {
        x2[i] <- 0L
    } else {
        x2[i] <- 1L
    }
}
identical(x, x2)
```
]

.pull-right[
```{r}
## Usando ifelse vetorizado
x3 <- ifelse(u < q, 0L, 1L)
identical(x2, x3)
## Usando seleção condicional
x4 <- integer(n)
x4[u >= q] <- 1L
identical(x3, x4)
```
Outras formas de gerar da Bernoulli:

```{r, eval=FALSE}
rbinom(n, size = 1, prob = p)
sample(c(0, 1), size = n, replace = TRUE,
       prob = c(0.6, 0.4))
```
]

---
# Variáveis discretas

### Bernoulli

.pull-left.code80[
```{r, out.width='75%'}
addmargins(prop.table(table(x)))
plot(prop.table(table(x)), ylim = c(0, 0.7), type = "h")
lines(x = c(0, 1) + .01, y = c(.6, .4),
      col = "red", type = "h", lwd = 2)
legend("topright", legend = c("Empírica", "Teórica"),
       lty = 1, col = 1:2, bty = "n")
```
]
.pull-right.code80[
```{r}
plot(ecdf(x))
curve(pbinom(x, size = 1, p = p), add = TRUE, type = "s", col = 2)
plot(ecdf(rbinom(x, size = 1, prob = p)), add = TRUE, col = 3)
legend("right", legend = c("Empírica", "Teórica", "rbinom"),
       lty = 1, col = 1:3, bty = "n")
```
]

---
# Variáveis discretas

### Uniforme discreta

.pull-left[
Se $X$ tem distribuição uniforme discreta com $k$ valores, o seu
suporte é o conjunto $x \in \{1, 2, \ldots, k\}$, $k \geq 2$. A função
de probabilidade é
$$
p(x) = \frac{1}{k} \cdot I(x \in \{1, 2, \ldots, k\}).
$$

A função de probabilidade acumulada é
$$
F(x) = \frac{x}{k}.
$$

Gera-se números da VA uniforme $U \sim \text{U}(0, 1)$ e obtém-se
números da VA $X$ de distribuição uniforme discreta usando

$$
X =
\begin{cases}
1, & \text{se } U < 1/k \\
2, & \text{se } 1/k \leq U < 2/k \\
\vdots & \vdots \\
k, & \text{se } (k-1)/k \leq U < 1. \\
\end{cases}
$$
]
.pull-right[
Um exemplo com $X \sim \text{U}(k=10)$
```{r}
x <- sample(1:10, size = 1000, replace = TRUE)
plot(ecdf(x), verticals = TRUE, col.vert = "red")
```
]

---
# Variáveis discretas

### Uniforme discreta

Uma implementação "ingênua" seria

```{r}
n <- 1000
u <- runif(n) #<<
x <- integer(n)
k <- 10
x[u < 1/k] <- 1
x[u >= 1/k & u < 2/k] <- 2
## Seria muito trabalhoso
```

Uma implementação usando conceitos de objetos do R

```{r}
xc <- cut(u, breaks = c(0, seq(1/k, (k-1)/k, 0.1), k/k),
          include.lowest = TRUE)
table(xc)
x <- as.integer(xc) #<<
```

---
# Variáveis discretas

### Uniforme discreta

.pull-left.code80[
```{r, out.width='75%'}
addmargins(prop.table(table(x)))
plot(prop.table(table(x)), ylim = c(0, 0.15), type = "h")
lines(x = (1:10) + .1, y = rep(.1, 10),
      col = "red", type = "h", lwd = 2)
legend("topright", legend = c("Empírica", "Teórica"),
       lty = 1, col = 1:2, bty = "n")
```
]
.pull-right.code80[
```{r}
plot(ecdf(x))
Fx <- function(x, k) x/k
curve(Fx(x, k = 10), add = TRUE, col = 2, from = 1, to = 10, n = 10, type = "s")
plot(ecdf(sample(1:10, size = 1000, replace = TRUE)), add = TRUE, col = 3)
legend("right", legend = c("Empírica", "Teórica", "sample"),
       lty = 1, col = 1:3, bty = "n")
```
]

---
# Variáveis discretas

### Algoritmo de busca sequêncial

Uma forma mais geral de gerar valores aleatórios de **qualquer**
distribuição discreta.

Defina o vetor $p$ de probabilidades (implicita ou explicitamente) e
gere $u \sim U(0,1)$. Com isso, faça:

1. Atribua $x_0 = 1$, $p_0 = P[X = x_0]$ e $F(x) = p_0$
2. Enquanto $u > F(x)$ faça:
  - $x = x+1$
  - $F(x) = F(x) + p_x$
3. Retorne $x$

---
# Variáveis discretas

### Algoritmo de busca sequêncial

.pull-left-60[
No caso da distribuição Uniforme discreta acima, com $k=10$, o algoritmo
seria então

1. Atribua $x_0 = 1$, $p_0 = P[X = x_0] = 1/10 = 0.1$ e $F(x) = p_0$
2. Enquanto $u > F(x)$ faça:
  - $x = x+1$
  - $F(x) = F(x) + p_x$
3. Retorne $x$
]
.pull-right-40[
Uma implementação básica seria

```{r}
randd <- function(x, px) {
    u <- runif(1)
    x <- 1
    Fx <- px[x]
    while(u > Fx) {
        x <- x + 1
        Fx <- Fx + px[x]
    }
    return(x)
}
```
]

---
# Variáveis discretas

### Algoritmo de busca sequêncial

Note que esse algoritmo possui três "restrições"
- O vetor de probabilidades $p$ deve ser passado explicitamente
- Gera apenas valores de VAs que começam em 1
- Gera apenas **uma realização** da variável aleatória

```{r}
k <- 10
x <- 1:k
px <- rep(1/k, length(x))
randd(x = x, px = px)
```

Para gerar mais valores podemos usar a função `replicate()`

```{r}
replicate(n = 10, randd(x = x, px = px))
```

---
# Variáveis discretas

Considere a seguinte distribuição de probabilidade

.pull-left-30[
```{r, echo=FALSE}
x <- 1:4
px <- c(.2, .15, .25, .4)
knitr::kable(cbind(x, px), col.names = c("$X$", "$P(X)$"))
```
]
.pull-right-70[
```{r, out.width='70%'}
x <- 1:4
px <- c(.2, .15, .25, .4)
plot(x, cumsum(px), type = "s", ylim = c(0, 1), axes = FALSE)
axis(1, at = 1:4, labels = 1:4); axis(2); box()
points(x, cumsum(px), pch = 16)
```
]

---
# Variáveis discretas

Para gerar valores aleatórios desta distribuição, podemos usar a mesma
função definida acima, apenas passando os vetores de $X$ e $p_x$
adequados.

.pull-left-40[
```{r}
randd(x = x, px = px)
replicate(10, randd(x = x, px = px))
```
]
.pull-right-60[
```{r, out.width='70%'}
xr <- replicate(n = 10000, randd(x = x, px = px))
plot(ecdf(xr), col = 2); lines(x, cumsum(px), type = "s")
points(x, cumsum(px), pch = 16)
legend("left", legend = c("Empírica", "Teórica"),
       lty = 1, col = 1:2, bty = "n")
```
]

---
# Variáveis discretas

### Algoritmo de busca sequencial - Poisson

.pull-left[
- No caso de uma distribuição como a Poisson, a aplicação direta deste
  algoritmo não é possível pois:
  - A Poisson assume um número infinito de valores discretos
  ( $0, 1, 2, \ldots$ )
  - As probabilidades dependem do parâmetro da distribuição

- Assim, não é possível definir previamente os valores de $X$ e $p_x$

- Uma solução seria então calcular as probabilidades implicitamente
  através de alguma forma de **recursão**
]
.pull-right[
Sabendo que

$$
P[X=x] = \frac{e^{-\lambda}\lambda^x}{x!}
$$

Então podemos determinar a probabilidade de $x+1$ como sendo

$$
\begin{align*}
P[X = x+1] &= \frac{e^{-\lambda}\lambda^{x+1}}{(x+1)!} \\
  &= \frac{e^{-\lambda}\lambda^{x}\lambda}{(x+1)x!} \\
  &= \frac{e^{-\lambda}\lambda^{x}}{x!} \frac{\lambda}{(x+1)} \\
  &= P[X=x] \frac{\lambda}{(x+1)} \\
\end{align*}
$$

Dessa forma, podemos usar essa **atualização de probabilidade
recursiva** no algoritmo de busca sequencial.
]

---
# Variáveis discretas

### Algoritmo de busca sequêncial - Poisson

Uma adaptação do algoritmo geral para a Poisson seria então

.pull-left[
1. Gera $u \sim U(0,1)$
2. Atribua $x_0 = 0$, $p_0 = P[X = x_0]$, $F(x) = p_0$ e $p=p_0$
2. Enquanto $u > F(x)$ faça:
  - $x = x+1$
  - $p = \frac{\lambda}{x} p$
  - $F(x) = F(x) + p$
3. Retorne $x$
]
.pull-right[
```{r}
randpois <- function(lambda) {
    u <- runif(1)
    x <- 0
    p0 <- exp(-lambda)
    Fx <- p0
    p <- p0
    while(u > Fx) {
        x <- x + 1
        p <- (lambda/x) * p
        Fx <- Fx + p
    }
    return(x)
}
```
]

---
# Variáveis discretas

.pull-left-40[
```{r, out.width='60%'}
randpois(lambda = 5)
replicate(10, randpois(lambda = 5))
```
]
.pull-right-60[
```{r, out.width='80%'}
x <- replicate(10000, randpois(lambda = 5))
plot(ecdf(x))
curve(ppois(x, lambda = 5), add = TRUE, type = "s", col = 2)
plot(ecdf(rpois(x, lambda = 5)), add = TRUE, col = 3)
legend("right", legend = c("Empírica", "Teórica", "rpois"),
       lty = 1, col = 1:3, bty = "n")
```
]

---
class: inverse, middle
# Exercícios

---
# Exercícios

- Gerar valores aleatórios das distribuições **contínuas** especificadas
abaixo
  - $F(x) = 1-(x-1)^{2}, \quad 0 < x < 1.$
  - $F(x) = x^{\theta}, \quad 0 < x < 1, \theta > 1.$
  - $F(x) = 1-\exp\{-x^2/2\tau^2\}, \quad x > 0, \tau > 0.$
  - $f(x) = \frac{1}{2} \sin(x), \quad 0 < x < \pi.$
  - $f(x) = \frac{\sec^2(x)}{\sqrt{3}} , \quad 0 < x < \pi/3.$

> Dica: use programas de matemática simbólica para verificar os
resultados. Wolfram Alpha: <http://www.wolframalpha.com/>.

- Implemente o algoritmo de busca sequencial para gerar valores de uma
distribuição binomial.
