---
title: "Geração de números aleatórios não uniformes"
subtitle: "Método da transformação integral de probabilidade"
author: Fernando Mayer
date: 2019-09-10
bibliography: ../ref.bib
output:
  xaringan::moon_reader:
    # css: ["default", "fc", "fc-fonts", "fira.css"]
    css: ["default", "fc", "fc-fonts"]
    self_contained: TRUE
    nature:
      # highlightStyle: github
      highlightLines: TRUE
      countIncrementalSlides: FALSE
---

```{r, cache=FALSE, include=FALSE}
source("../setup_knitr.R")
```

# Introdução

- A GNA Uniformes são o ponto de partida para GNA de outras
distribuições.

- Do ponto de vista de simulação computacional, é importante
gerar números das distribuições de probabilidade mais comuns.

- Também é importante saber gerar números de distribuições desconhecidas
  ou da qual se sabe apenas seu núcleo

#### Objetivos

- Mostrar a GNA de VAs contínusa e discretas

- Apresentar o método da transformação integral de probabilidades

---
# Distribuição uniforme: propriedades

Se $X \sim \text{U}(a, b)$, então sua função de densidade é

$$
f(x; a, b) = \frac{1}{b - a} \cdot I(a \leq x < b), \quad -\infty < a <
b < \infty.
$$

A função de distribuição é

$$
F(x; a, b) = \Pr(X < x) = \int_{-\infty}^{x} f(x, a, b)\, \text{d}x =
\begin{cases}
0, & x < a \\
\dfrac{x - a}{b - a}, & a \leq x < b\\
1, & x \geq b.
\end{cases}
$$

#### Caso particular: $X \sim \text{U}(0, 1)$

$$
f(x) = 1, \quad 0 < x < 1
$$

$$
F(x) =
\begin{cases}
0, & x < 0 \\
x, & 0 \leq x < 1\\
1, & x \geq b.
\end{cases}
$$

---
# Distribuição uniforme: propriedades

```{r, fig.show='hold', out.width='60%'}
x <- seq(0, 1, 0.01)
fx <- dunif(x)
par(mfrow = c(1, 2))
plot(x, fx, type = "l")
plot(ecdf(x))
par(mfrow = c(1, 1))
```
